ACORDAO-COMPLETO-2464815

ACÓRDÃO 2331/2021 ATA 38/2021 - PLENÁRIO

VISTOS, relatados e discutidos estes autos de Auditoria realizada no então Ministério das Cidades (MCidades) , atualmente  Ministério do Desenvolvimento Regional (MDR) , na Caixa Econômica Federal (Caixa) e na Companhia de Desenvolvimento Urbano do Estado da Bahia (Conder) , entre 11/4/2016 e 20/5/2016, com o objetivo de analisar os atos do Contrato 15/2015, celebrado em 15/5/2015 entre a Conder e o Consórcio Desenvolvimento Urbano de Jaguaribe, constituído pelas empresas EIT/DP Barros/FBS, com preço global contratual de R$ 273.867.977,91, contrato esse resultante do processo licitatório sob o Regime Diferenciado de Contratação/Contratação Integrada (RDC/CI)   1/2015, que teve por objeto a elaboração de projetos, desenvolvimento de trabalho social e execução de obras de macrodrenagem dos rios Jaguaribe e Mangabeiras, em Salvador-Bahia,
ACORDAM os Ministros do Tribunal de Contas da União, reunidos em sessão do Plenário, com fundamento nos arts. 1º, inciso I, da Lei 8.443/1992, em:
9.1. dar ciência à Companhia de Desenvolvimento Urbano do Estado da Bahia (Conder) , com fundamento no art. 9º, inciso I, da Resolução TCU 315/2020, das seguintes irregularidades identificadas no Contrato 015/2015 e no edital RDC/CI 001/15:
9.1.1. os atrasos constatados tanto na elaboração, apresentação e aprovação dos projetos quanto na execução do empreendimento, que comprometeram o seu prazo de entrega, contrariam o disposto no art. 39 da Lei 12.462/2011, c/c art. 66 da Lei 8.666/1993 e, ainda, na jurisprudência desta Corte de Contas;
9.1.2. a não exigência, pelo órgão contratante, da apresentação do orçamento detalhado da obra, que deveria integrar o projeto básico como condição sine qua non para sua aprovação, inclusive no âmbito da contratação integrada regida pelo Regime Diferenciado de Contratação (RDC) , afronta o disposto no art. 2º, incisos IV e V, e parágrafo único, inciso VI, c/c. art. 9º, § 1º, todos da Lei 12.462/2011;
9.1.3. a deficiência de critérios adequados de medição e remuneração dos serviços contratados afronta o disposto no art. 39 da Lei 12.462/2011, c/c. arts. 54, § 1º, e 65, inciso II, alínea "c", ambos da Lei 8.666/1993, podendo ensejar pagamentos irregulares, em infração aos arts. 62 e 63 da Lei 4.320/1964; e
9.2. arquivar o presente processo, com fundamento no art. 169, inciso V, do Regimento Interno do Tribunal.

Auditoria realizada com o objetivo de analisar os atos de contrato resultante de licitação que teve por objeto a elaboração de projetos, desenvolvimento de trabalho social e execução de obras de macrodrenagem dos rios Jaguaribe e Mangabeiras, em Salvador/BA.

Ministério das Cidades (absorvido pelo Ministério do Desenvolvimento Regional), Caixa Econômica Federal, Companhia de Desenvolvimento Urbano do Estado da Bahia - Conder.

3. Responsável: Sérgio de Oliveira Silva (CPF: XXX.234.315-XX).

13.1. Ministros presentes: Ana Arraes (Presidente), Walton Alencar Rodrigues, Benjamin Zymler, Augusto Nardes, Raimundo Carreiro, Bruno Dantas, Vital do Rêgo e Jorge Oliveira.
13.2. Ministro-Substituto convocado: Augusto Sherman Cavalcanti (Relator).
13.3. Ministros-Substitutos presentes: Marcos Bemquerer Costa, André Luís de Carvalho e Weder de Oliveira.

AUGUSTO SHERMAN

Adoto como relatório a instrução lançada aos autos pela SeinfraUrbana (peça 61) :
"INTRODUÇÃO
Trata-se de auditoria realizada no então Ministério das Cidades (MCidades) , atualmente absorvido pelo Ministério do Desenvolvimento Regional (MDR) , na Caixa Econômica Federal (Caixa) e na Companhia de Desenvolvimento Urbano do Estado da Bahia (Conder) , no período compreendido entre 11/4/2016 e 20/5/2016, com vistas a fiscalizar os atos do Contrato 15/2015, firmado em 15/5/2015 entre a Conder e o Consórcio Desenvolvimento Urbano de Jaguaribe, resultante de processo licitatório sob o Regime Diferenciado de Contratação / Contratação Integrada (RDC/CI)   1/2015 para elaboração de projetos, desenvolvimento de trabalho social e execução de obras de macrodrenagem dos rios Jaguaribe e Mangabeiras, em Salvador, Bahia.
 Para execução do empreendimento, a Conder promoveu o procedimento licitatório RDC Presencial 1/2015 e adjudicou o objeto ao consórcio vencedor, formado pelas empresas EIT/DP Barros/FBS, com preço global contratual de R$ 273.867.977,91.
Em fiscalização anterior, no âmbito do Fiscobras 2015 (TC Processo 008.652/2015-5, apenso) , com o objetivo de examinar os atos do RDC 1/2015, foram apontados, em síntese, deficiência na estimativa do custo total de investimento; inadequação nos critérios de reajuste, de habilitação e julgamento, bem como de medição; além de motivação deficiente e/ou viciada do ato de escolha do regime de contratação integrada do RDC.
Diante dessas irregularidades, por meio do Acórdão 2540/2015-TCU-Plenário, da relatoria do Ministro-Substituto Augusto Sherman Cavalcanti, o Tribunal determinou a realização de audiência do Diretor de Obras Estruturantes, Sr. Sergio de Oliveira Silva, bem como de oitiva da Conder, da Caixa e do Consórcio.
Em 2018, por meio do Acórdão 2137/2018-TCU-Plenário, sob a relatoria do Ministro José Múcio Monteiro, o TCU conheceu o pedido de reexame do Sr. Sérgio Silva dando-lhe provimento, afastando, assim, a multa imposta em acórdão precedente e arquivando o processo por meio de seu apensamento ao presente processo.
Na atual auditoria, que teve o objetivo de fiscalizar os atos do Contrato 15/2015, firmado em decorrência do RDC 1/2015, a equipe da SeinfraUrbana constatou os seguintes achados:
a) existência de atrasos que podem comprometer o prazo de entrega do empreendimento;
b) existência de atrasos na liberação de recursos pelo Ministério das Cidades;
c) ausência de orçamento detalhado da obra; e
d) deficiência dos critérios de medição e pagamento.
Apenas o primeiro achado foi considerado irregularidade grave com recomendação de continuidade (IG-C) . De acordo com a análise da unidade técnica, essa irregularidade não se enquadraria no disposto no inciso IV do § 1º do art. 117 da Lei n. 13.242/2015 (LDO/2016) , que trata de irregularidade grave com recomendação de paralisação (IG-P) , pois não se mostraria materialmente relevante para ensejar a nulidade do contrato firmado. Os demais achados foram tipificados como falhas ou impropriedades (F/I) .
A proposta de encaminhamento da SeinfraUrbana foi de promover a audiência do Diretor de Obras Estruturantes da Conder, Sr. Sérgio de Oliveira Silva, por não adotar as providências previstas no contrato em razão do atraso na execução. Propôs, também, expedir determinações e ciências aos órgãos jurisdicionados, com vistas à adoção de providências para correção das falhas e impropriedades constatadas.
O relator, no entanto, divergiu da proposta apresentada ponderando pela realização de prévio saneamento do processo, considerando as razões expostas em seu despacho (peça 37) , em realizar oitivas da Conder e da Caixa referente: i) ao atraso na execução da obra e as providências adotadas para regularizar a situação; e ii) à deficiência de medição e pagamento estabelecidos no edital de licitação.
Entendeu, ainda, que não se podia afastar, de pronto, a possível relação entre os atrasos na execução do empreendimento e os atrasos na liberação de recursos pelo MCidades, determinando, com isso, sua oitiva acerca do assunto.
Por fim, determinou que a Conder apresentasse os orçamentos detalhados dos custos, referentes ao projeto executivo da Ponte Rua Orlando - Estaca 83+10 e ao projeto básico da canalização do trecho Orla - Estacas O a 71, conforme solicitado durante a auditoria.
O exame técnico deste trabalho se pautará, assim, nas oitivas e diligência realizadas.
EXAME TÉCNICO
Observa-se, preliminarmente, que não consta nos autos a manifestação do Consórcio Desenvolvimento Urbano de Jaguaribe em resposta ao Ofício 0511/2016TCU/SeinfraUrbana, de 9/9/2016 (peça 43) .
Achado de Auditoria: Existência de atrasos que podem comprometer o prazo de entrega do empreendimento.
Segundo o relatório, a equipe de auditoria constatou atrasos tanto na elaboração, apresentação e aprovação dos projetos quanto na execução do empreendimento, que poderiam comprometer o seu prazo de entrega, o que contrariaria o disposto no artigo 39 da Lei 12.462/2011, nos artigos 66 e 86 da Lei 8.666/1993 e, ainda, na jurisprudência desta Corte de Contas.
À época da auditoria (abril e maio de 2016) , decorridos onze meses da emissão da ordem de serviço, a obra contava com apenas 1,9% da execução total do contrato frente ao cronograma previsto que seria de: (i) 100% da etapa de estudos e projetos; (ii) 42,33% da execução física do rio Jaguaribe; e (iii) 67,45% do córrego Mangabeiras, o que representaria 42,22% da execução total (peças 1920) .
A única obra concluída verificada pela equipe de auditoria foi a execução da travessia viária à estaca 83 + 11 metros, que corresponderia a 0,74% do valor total do empreendimento.
Diante da situação encontrada, a equipe concluiu que houve omissão do órgão contratante (Conder) uma vez que (peça 13, p. 14) :
57. Não foram constatadas providências por parte da administração com o objetivo de minimizar os efeitos dos atrasos e evitar a sua continuidade, tais como cobrança formal de providências por parte do contratado (plano de ação, readequação de cronograma etc.) ou aplicação das sanções contratuais.
58. Desta forma, entende-se que a omissão do órgão contratante é fator determinante, se não para sua ocorrência, ao menos para continuidade do atraso, bem como para a falta de perspectiva de alteração do quadro, devendo-se promover a audiência do gestor do contrato pela irregularidade. Ademais, se faz imperativa a determinação para que a Conder revise o cronograma físico-financeiro e elabore plano de ação para que a obra seja executada em ritmo adequado, indicando novas datas e responsáveis.
A.1. Da oitiva da Conder (peça 49) 
Em sua manifestação, a Conder concordou parcialmente com o exposto no relatório de auditoria da SeinfraUrbana, informando, contudo, que a Caixa não havia emitido a Autorização de Início das Obras (AIO) para a totalidade do objeto. Com isso, considerou que o cronograma não estava atrasado.
Registrou que a gestão do contrato do empreendimento teve início com a realização de trabalhos preliminares de estudos topográficos, geotécnicos, hidrológicos que serviram de base para o projeto hidráulico.
Salientou que apesar da Ordem de Serviço ter sido emitida em 15/5/2015, o início parcial da obra se deu em 25/5/2015, data de autorização da Caixa.
Ressaltou que havia um entendimento inicial, durante as tratativas dos agentes envolvidos no empreendimento, de que os produtos relativos às obras de canalização poderiam ser apresentados de forma separada, quando não houvesse interdependência entre as disciplinas, assim como a possibilidade de execução individual das travessias viárias de pedestres, e que as aprovações pela Caixa dos projetos básicos e executivos se dariam à medida que os produtos fossem executados.
Informou que, posteriormente, a Caixa reavaliou tal posicionamento passando a considerar que os projetos básicos e executivos deveriam ser elaborados e detalhados por rio (segmentos de trecho e subtrecho) , incluindo as Obras de Arte Especiais (OAE) e a urbanização.
Aduziu que, em 25/6/2015, a Caixa atestou os estudos topográficos parciais do Rio Jaguaribe, registrando que já se havia medido e atestado R$ 332.000,00 sem o respectivo repasse do recurso pelo MCidades, e que, em 27/10/2015, informou à Caixa sobre 'a indisponibilidade de recursos para quitar os valores das obras/serviços atestadas e aprovadas por falta de repasses da União', solicitando uma previsão de desembolso para ajustar os cronogramas físico-financeiros dos contratos em execução, com vistas à preservação do seu equilíbrio econômico-financeiro.
Acrescentou que, em 3/11/2015, a Caixa informou que não havia impedimento para aprovação da proposta da Conder em relação à 'fragmentação dos itens do projeto conforme apresentados', desde que mantidos os percentuais de 2,4% para os estudos e projetos básicos e 1,6% para os projetos executivos. Quanto às obras de canalização, a Caixa havia solicitado mais esclarecimentos e documentações técnicas complementares.
Informou que, em 28/1/2016, a Conder havia ratificado a proposição de remuneração dos projetos segundo solicitação da Caixa. Nessa mesma data, segundo sua manifestação, encaminhou 'justificativas complementares em relação à compatibilização entre o critério de pagamento das obras de canalização e os parâmetros de referência de valores da orçamentação apresentada à Caixa' (peça 49, p. 3) .
Entre outras informações contidas em sua manifestação, mais voltadas ao cenário das tratativas entre a Caixa e a Conder para acertos quanto aos critérios de remuneração das etapas da obra, inclusive os estudos e projetos, a Conder registrou que a Caixa considerou apto o pleito da chamada 'reprogramação' em conformidade com critérios de análise para obras licitadas por meio do RDC, solicitando à Conder a apresentação do aditivo contratual com as alterações propostas.
Informou que, em 18/4/2016, o projeto executivo do 1º trecho de canalização do rio Jaguaribe havia sido concluído e apresentado à Caixa.
Registrou que passados mais de 150 dias da primeira solicitação [26/4/2016], até a data de sua manifestação [29/9/2016] a Caixa não havia expedido a AIO, conquanto tivessem atendido prontamente todas as diligências requisitadas pela Caixa (peça 49, p. 5) .
Salientou que 'o projeto executivo não trouxe nenhuma modificação significativa em relação ao projeto básico já aceito pela Caixa', mas que 'mesmo com o projeto básico aceito pela Caixa (Of. GIGOV/AS n. 614/16) , inclusive autorizado seu pagamento, foram solicitados esclarecimentos adicionais sobre geometria e soluções de revestimentos'.
Informou que de 26/4/2016 até 29/9/2016, foram realizadas outras tratativas e várias reuniões, com trocas de correspondências com elementos e informações complementares (pareceres, ensaios, etc.) no sentido de esclarecer e alinhar entendimentos técnicos e jurídicos, sobre as questões de alcance do RDC/CI, orçamentação paramétrica, proposta vencedora, edital e matriz de riscos, quanto à aderência e diretriz a ser seguida, inclusive com a manifestação do MCidades solicitando novas informações para fins de discussão sobre o assunto.
Assim, pelo exposto em sua manifestação quanto ao achado, a Conder considerou que procurou realizar uma gestão eficaz do contrato, em parceria com a Caixa, mesmo diante de um 'cenário econômico atual e as dificuldades financeiras que atravessam a União e Estados, bem como a restrição ao crédito que enfrenta o setor privado' (peça 49, p. 5) .
Por fim, a Conder alegou que:
O não repasse de recursos financeiros à época e a falta de previsibilidade de desembolso por parte da União, também contribuíram para o desempenho da Contratada aquém do previsto, no que se refere aos prazos contratuais de projeto. É de se registrar, entretanto, que após o novo posicionamento da Caixa, com a compartimentação do valor global em ESTUDOS, PROJETOS BÁSICOS e PROJETOS EXECUTIVOS, foi feito um ajuste dos desembolsos financeiros, para que ficassem compatíveis com a nova realidade.
Ressaltou, ainda, que os estudos e levantamentos já concluídos não puderam ser remunerados devido à necessidade de finalização desses produtos de forma agrupada para cada trecho de rio, conforme solicitação da Caixa.
Para comprovar as alegações apresentadas, anexou diversas comunicações e documentos (peça 49, p. 11-280) trocados entre a Conder e a Caixa.
A.2. Da manifestação da Caixa (peça 55) 
A Caixa informou que o processo licitatório foi encaminhado pela Conder e que emitiu a AIO para a confecção do projeto básico da obra em 22/5/2015. Ressaltou que, por solicitação excepcional e emergencial da Conder, foi emitida uma AIO específica para as obras da ponte sobre o rio Jaguaribe [estaca 83 + 11 metros], após a apresentação do projeto básico e sua aprovação, concluída em 15/4/2016.
Segundo a Caixa, a Conder apresentou, ainda em abril de 2016, o projeto básico do canal Jaguaribe (estacas 00 a 71) , solicitando a respectiva emissão da AIO, mas que tal pleito ainda carecia de aprovação da citada reprogramação que se encontrava em andamento e pendente de complementações que comprovassem o cumprimento dos requisitos contidos na Lei do RDC, bem como atendimento às normas técnicas, na seguinte questão em discussão: ' (...) necessidade de comprovação da vantajosidade obtida pelo Estado na alteração de projetos solicitada ao seu contratado e a respectiva adequabilidade dos custos' (peça 55, p. 2) .
A proposição apresentada pela Conder à Caixa consistia em alteração de metodologia construtiva por um processo considerado inovador, vez que não se encontrava normatizado pela Associação Brasileira de Normas Técnicas (ABNT) , sendo necessária aprovação prévia do MCidades.
Segundo a manifestação (peça 55, p. 2) :
1.1.4.1. Tal processo construtivo, denominado VSL, não possui normatização nacional nem internacional, e a documentação apresentada pela Conder, até a presente data [28/9/2016], aponta apenas um exemplo de canal executado nessa metodologia em Salvador/BA, o que não pode ser considerado como um universo confiável para a aprovação de um investimento da ordem de 270 milhões de reais.
1.1.4.2. As alterações das formas e espessuras das sessões dos canais são tão significativas que não é possível estabelecer uma comparação direta entre o projeto básico e o anteprojeto de engenharia, sendo necessária a conversão dos parâmetros antes utilizados na precificação da operação para quantitativos unitários de serviços, em algumas situações.
 (Grifos acrescidos) 
Quanto ao posicionamento do Concedente, a Caixa informou que o MCidades solicitou uma série de complementações na documentação enviada pela Conder, para a continuidade da análise.
Diante desse cenário, a Caixa apontou a grande complexidade envolvida nas alterações propostas pela Conder e que, mesmo considerando a operação como caráter prioritário, 'não foi possível a conclusão da reprogramação de maneira segura e satisfatória', e, por isso, a Conder não havia sido autorizada a iniciar as obras de canalização.
A Caixa informou que não havia nada mais que pudesse impactar o andamento da obra, mas que os projetos básicos dos demais trechos da obra ainda não haviam sido encaminhados pela Conder.
A.3. Da manifestação do MCidades (peça 56) 
Apesar de não ter se manifestado especificamente sobre este achado de auditoria, apresentamse aqui partes da manifestação do MCidades que se correlacionam, direta ou indiretamente, com o tópico em questão.
O MCidades apresentou, por meio da Tabela 1 abaixo (peça 56, p. 3-4) , o histórico dos trâmites de recursos de repasse observados no termo de compromisso (TC 0402.487-88) :
Segundo o MCidades, a tabela 'revela que o maior prazo entre o recebimento da solicitação de financeiro pelo Ministério das Cidades e o envio desta a STN/MF [Secretaria do Tesouro Nacional do Ministério da Fazenda] foi de seis dias', e que 'o prazo para liberação de recursos pela STN/MF variou de 76 a 141 dias, com média de cerca de 100 dias' (peça 56, p. 4) .
Informou ainda que:
No final de julho de 2016 foi liberado para o TC o valor de R$ 11.413.628,64, assim tem-se na conta vinculada o valor de R$ 11.678.827,64, dos quais R$ 265.199,00 são remanescentes de liberações anteriores. Cumpre ainda informar que foram desbloqueados com recursos de repasse o valor de R$ 3.533.899,29 do total de R$ 15.212.726,93 já repassados.
Reconheceu que houve atrasos no repasse dos recursos por parte da STN, mas que não tinha como avaliar os reflexos da ausência desses recursos no andamento do empreendimento. Esclareceu que a liberação ocorrida no final de julho de 2016 ainda não havia sido utilizada, não havendo solicitações pendentes de recursos, nem no MCidades, nem na STN/MF.
Acrescentou que:
De todo modo, a existência de valor do saldo da conta vinculada de R$ 11.678.827,64, sem que seja observada movimentação desde o final de julho [2016], evidencia que os atrasos ocorridos nas transferências de recursos de repasse, não teriam interferido de forma significativa no andamento da obra.
Reportou, ainda, que o MCidades tem adotado medidas administrativas como providências para reduzir atrasos nos repasses, dentro de suas possibilidades de atuação.
A.4. Da análise
O Relator, Ministro-Substituto Augusto Sherman Cavalcanti, em seu despacho à peça 37, no qual divergiu da equipe de auditoria no sentido de que não se podia afastar, de pronto, a possível relação entre os atrasos na execução do empreendimento e os atrasos na liberação de recursos pelo Ministério das Cidades, observou que:
Nada obstante a confirmação do descompasso entre o cronograma físico-financeiro acordado entre as partes e a execução do empreendimento, essencial, no meu entender, aprofundar o exame acerca das efetivas causas para o atraso observado, como também da ausência de providências para regularizar a situação (grifo acrescido) .
Especificamente, para este tópico, trata-se de observar, primeiramente, quais as causas para os atrasos apontados pela equipe de auditoria em seu relatório e, num segundo momento, se haveria responsabilização a ser apurada.
Extraem-se das manifestações da Conder e da Caixa, incluídas as comunicações trocadas entre esses órgãos, que são várias as possíveis causas do atraso apontado na auditoria:
a) não emissão da AIO pela Caixa;
b) alteração da forma de apresentação dos projetos (básico e executivo) para aprovação pela Caixa;
c) alteração da forma de remuneração para a execução das canalizações dos rios (m² para metro linear) ;
d) alteração da metodologia construtiva para o sistema chamado 'VSL'; e
e) atrasos nos repasses dos recursos pela União.
Trata-se, portanto, de analisar caso a caso essas possíveis causas aventadas, em consonância com o disposto no relatório de auditoria e determinado pelo relator do processo.
A.4.1. Não emissão da Autorização de Início das Obras (AIO) pela Caixa
A Conder reportou que ainda não havia sido emitida a AIO, pela Caixa, para as obras de canalização e que a gestão do contrato teve seu início com a realização dos trabalhos preliminares de estudos topográficos, geotécnicos, hidrológicos, etc. e, na sequência, a elaboração dos projetos de geometria, terraplenagem, revestimento e estruturas da canalização.
Considerando que a emissão da Ordem de Serviço (OS) ocorreu em 15/5/2015 e da AIO parcial ocorreu em 25/5/2015, afastase, de pronto, que tal interstício de dez dias pode ser considerado como causa para o atraso verificado na evolução da obra.
Depura-se, das manifestações e comunicações entre a Conder e a Caixa, que vários fatores incorreram para a não emissão das outras AIO necessárias à execução integral do objeto do contrato, dentre os quais, as discussões sobre a forma como se dariam as entregas dos projetos e a remuneração dos serviços das canalizações, a qualidade das informações prestadas pela Conder, entre outros.
Passa-se à análise dos aspectos que justificam a não emissão de AIO pela Caixa (para todo o empreendimento) , de forma a refutar o argumento da Conder de que a atuação da estatal seria uma das causas dos atrasos no empreendimento.
A.4.1.1. Primeiro aspecto
A Conder reportou que houve alteração no entendimento inicial de que as atividades e produtos relativos às obras de canalização poderiam ser apresentados de forma separada, quando não houvesse interdependência entre as disciplinas, sendo, assim, facultada ao consórcio contratado a elaboração dos estudos e projetos para cada rio, por trecho e subtrecho, e das Obras de Artes Especiais (OAE) individualmente.
A Caixa, por meio de seu Ofício 1815/2015 (peça 49, p. 2123) , de 11/6/2015, informou que diante dos documentos apresentados pela Conder (estudos topográficos e hidrológicos e os projetos das travessias de pedestres) existiam algumas pendências a serem sanadas para a manifestação formal para o aceite do material, tais como: projeto executivo contendo basicamente cadernetas de campo; pranchas em escala de difícil visualização; pranchas incompletas ou em desacordo com as orientação da NBR 13.133/1994; estudos hidrológicos contendo elementos técnicos diferentes daqueles definidos no anteprojeto.
Diante da documentação apresentada contendo deficiências significativas, a Caixa teceu questionamentos à Conder:
-	Foi previsto no edital de licitação a possibilidade de alterações nas dimensões dos canais Mangabeiras e Jaguaribe caso os novos estudos hidrológicos indiquem valores diferentes daqueles do anteprojeto?
-	Em caso de novos estudos indicarem redução nas dimensões dos canais Mangabeiras e Jaguaribe, os valores inicialmente previstos serão compensados em outras ações?
-	A solução proposta atende tecnicamente o problema motivador?
Quanto aos projetos das travessias de pedestres (passarela) , a Caixa solicitou complementação sobre o cumprimento da legislação de acessibilidade (Lei 10.098/2000) , do Decreto Federal 5.296/2004 e da NBR 9050.
Além disso, em sua comunicação à Conder, a Caixa solicitou ainda a assinatura dos autores dos projetos nos memoriais descritivos e nas peças técnicas, assim como as respectivas Anotações de Responsabilidade Técnica (ARTs) do projetista e do responsável pelo acompanhamento das obras e serviços.
Depreende-se, com isso, que a documentação inicialmente apresentada pela Conder não obteve o aval necessário para a emissão da respectiva AIO. A Caixa acolheu parcialmente o material entregue, liberando o correspondente a R$ 292.660,09, mas condicionou sua liberação às pendências descritas (peça 49, p. 23) . Além disso, no mesmo documento da Caixa, constou pendência na apresentação do cronograma compatível com a sistemática de aferição por parcelas.
A.4.1.2. Segundo aspecto
Em outro momento, por meio do Ofício 1937/2015 GIGOV/SA (peça 49, p. 2527) , de 25/6/2015, a Caixa informou que 'após análise da documentação apresentada, verificouse que as parciais dos Projetos Básicos, apesar de já estarem assinados, ainda não foram corrigidas impedindo a emissão de Autorização de Início do Objeto para os Projetos Executivos' (grifo acrescido) , tendo sido acolhido um montante para liberação de R$ 332.549,13.
Naquela oportunidade, a Caixa cobrou a apresentação das respectivas Anotações de Responsabilidade Técnica (ART) dos engenheiros que elaboraram o Relatório Resumo do Empreendimento (RRE) , a planilha de levantamento de serviços, assim como o cronograma físicofinanceiro (este encaminhado em cópia pouco legível) .
De igual sorte, por meio do Ofício 2079/2015 GIGOV/SA (peça 49, p. 3031) , de 9/7/2015, a Caixa informou que recebeu a documentação relativa aos estudos topográficos do projeto básico, referente ao trecho Jaguaribe, mas que estava incompleta, sem apresentar elementos definidos no termo de referência tais como cadastro e tipologia dos imóveis a serem remanejados, detalhes de interferências, e seções transversais e perfis contendo as seções primitivas e a serem implantadas, impedindo, com isso, a emissão de AIO para o projeto executivo.
Naquela oportunidade, a Caixa informou à Conder que:
Foi excepcionalizado o recebimento parcial dos produtos em função do Decreto n. 8407/2015 e que, vencida esta etapa, só serão acatados os Projetos Básico e Executivo que contemplem todos os temas por trecho, ou seja, Jaguaribe e/ou Mangabeiras evitando o retrabalho, pois existe correlação entre os vários produtos a serem apresentados e cumprindo o que determina a legislação de licitações por RDC (grifo consta no original) .
Além disso, a Caixa reiterou as pendências anteriormente informadas à Conder e não atendidas.
Portanto, mais uma vez, a Caixa se viu impossibilitada de emitir a AIO autorizando o prosseguimento do objeto diante de documentação incompleta ou que ainda apresentava pendências de atendimento.
A.4.1.3. Terceiro aspecto
Por meio do Ofício 472/2016 GIGOV/SA (peça 49, p. 3436) , de 22/2/2016, a Caixa tratou de assuntos relacionados à reprogramação do contrato, e que, após análise da documentação, foram verificadas pendências tais como o encaminhamento de rascunhos de ART (ao invés de definitivas) e de cronograma físico-financeiro que não informava as atividades e serviços que seriam desenvolvidos em cada parcela.
Informou, ainda, que estava analisando a proposta de reprogramação tanto dos critérios de pagamento dos estudos e projetos quanto a alteração do critério de medição da área revestida do canal de m² para metro linear.
Vê-se, assim, que a não emissão da AIO pela Caixa decorreu de tratativas de alterações nos critérios de medição e pagamento do contrato firmado entre a Conder e o Consórcio.
A.4.1.4. Quarto aspecto
Diante das alterações propostas pela Conder, a Caixa acolheu, tecnicamente, o pleito pela fragmentação dos itens de projeto. Já em relação às obras de canalização, a Caixa se posicionou no sentido de que 'os elementos apresentados não são suficientes para que possamos avaliar os critérios de precificação por ML [metro linear] em substituição ao m²' (peça 49, p. 43, grifo consta no original) , uma vez que foram utilizadas seções diferentes das previstas no anteprojeto.
Destaca-se, mais uma vez, que a não emissão da AIO para início das obras decorreu das propostas de alterações pela Conder tanto na forma de medição e pagamentos dos projetos quanto nas especificações dos serviços de canalização dos rios, inclusive com alterações da geometria e seções dos canais.
A.4.1.5. Conclusão
O art. 9º, § 4º, inciso II da Lei 12.462/2011, assim como o art. 76, inciso II, do Decreto 7.581/2011, rege que:
Nas hipóteses em que for adotada a contratação integrada, é vedada a celebração de termos aditivos aos contratos firmados, exceto nos seguintes casos:
Necessidade de alteração do projeto ou das especificações para melhor adequação técnica aos objetivos da contratação, a pedido da administração pública, desde que não decorrentes de erros ou omissões por parte do contratado, observados os limites previstos no § 1º do art. 65 da Lei n. 8.666, de 21 de junho de 1993.
Vê-se, portanto, que os procedimentos da Caixa se revestem de caráter de legalidade quanto aos pré-requisitos necessários para adequação dos pleitos efetuados pela Conder em relação à legislação do RDC.
Não obstante, as propostas de alteração feitas pela Conder e consórcio contratado levam à necessidade de adequada análise da Caixa para sua aprovação e, consequentemente, autorização para início das obras.
Conclui-se, assim, que as causas para não emissão das respectivas AIO dizem respeito aos pleitos da Conder e do consórcio contratado para alterar tanto a forma de medição e atestação dos projetos quanto os critérios de medições da canalização dos rios, além da alteração de sua forma de medição (de m² para metro linear) , causas essas que serão analisadas, individualmente, no decorrer desta peça instrutiva.
A.4.2.	Alteração da forma de apresentação dos projetos (básico e executivo) para aprovação pela Caixa
Conforme constam nas manifestações da Conder e da Caixa, houve pleito para alteração da forma de apresentação dos projetos (básico e executivo) e, consequentemente, suas medições e pagamentos.
Em um primeiro momento, por solicitação da Conder, a Caixa emitiu AIO exclusivamente para as obras da ponte sobre o rio Jaguaribe (estaca 83 + 11 metros) , em caráter excepcional e emergencial, tendo em vista sua interferência com outra obra realizada pela Conder naquela região. Tal AIO foi emitida em 13/11/2015 e a obra foi concluída em 15/4/2016.
De acordo com o cronograma físico-financeiro do empreendimento (peça 32) , os projetos deveriam ser concluídos ao final do terceiro mês após a emissão da OS.
Segundo a Conder, a gestão do contrato foi iniciada com a realização dos trabalhos preliminares que serviram de base para o projeto hidráulico dos rios e que a Caixa aferiria os projetos básicos e executivos à medida que fossem executados.
Constou no edital de licitação que:
9. CRITÉRIO DE ACEITABILIDADE, MEDIÇÃO DOS SERVIÇOS E FORMA DE PAGAMENTO
9.1 Critério de aceitabilidade
A aceitabilidade da obra está condicionada: à correta execução do projeto de engenharia; ao acompanhamento e atestado dos serviços pela fiscalização; aos relatórios de controle da qualidade, contendo os resultados dos ensaios e determinações devidamente interpretados, caracterizando a qualidade do serviço executado e aos requisitos impostos pelas normas vigentes da ABNT e da CONDER. (Grifo acrescido) 
9.2 Medições/Verificações dos serviços
Os serviços serão verificados, de acordo com as metas / etapas pré-estabelecidas, além das regras do Quadro 02 do Anexo II - Critérios de Pagamento, após sua devida conclusão. Será admitido o pagamento de metas em etapas diferentes, desde que seus projetos já tenham sido entregues e aceitos pela Fiscalização. (Grifo acrescido) 
Frise-se que o edital estabeleceu como critérios de pagamento (peça 33, p. 3) para os projetos o seguinte:
 PROJETOS - DESENVOLVIMENTO / DETALHAMENTO
Este item será remunerado em 03 (três) parcelas, da seguinte forma: a primeira, de 55,00 % (cinquenta e cinco por cento) após aprovação do Projeto Básico; a segunda, de 35,00 % (trinta e cinco por cento) após aprovação do Projeto Executivo; e a terceira e última de 10,00 % (dez por cento) quando da obtenção da Licença de Implantação. (Grifos constam no original) 
Constata-se, portanto, que se por um lado, o próprio edital previa admissão de pagamentos de metas em etapas diferentes das previstas no cronograma físico-financeiro, a alteração relativa à forma de apresentação dos projetos foi causa marcante para o atraso verificado pela equipe de auditoria.
Nota-se que, no período da auditoria, foram detectados os seguintes percentuais de execução dessa etapa (peça 13, p. 11) :
Tabela 2 - Boletim de Medição n. 7
	3 ELABORAÇÃO DE PROJETOS
	23,18%

	3.1 PROJETOS
	
	3.1.1 Estudos
	59,46%

	3.1.2 Fase Básica e Condicionantes Ambientais
	13,69%

	3.1.3 Fase Executiva e Condicionantes Ambientais
	14,67%

Pondera-se que o edital previu um cronograma físico praticamente inexequível (três meses) para realização dos projetos básico e executivo, incluídos os estudos preliminares necessários. Com isso, aquelas três etapas previstas para a remuneração dos projetos não foram atendidas.
A alteração da forma de apresentação dos projetos (básico e executivo) pode ter decorrido pela incapacidade de sua conclusão, levando em consideração a necessidade de análise e aprovação pela Caixa, no tempo previsto no cronograma físico-financeiro do edital de licitação e, consequentemente, no contrato firmado entre a Conder e o consórcio vencedor do certame.
Conclui-se, assim, que as alterações propostas pela Conder podem ser consideradas como uma das causas para o atraso constatado pela equipe de auditoria.
A.4.3. Alteração da forma de remuneração para a execução das canalizações dos rios (de m² para metro linear) 
Constou do edital de licitação (peça 31, p. 5152) que o critério de aceitabilidade, medição dos serviços e forma de pagamento se dariam de acordo com as metas/etapas préestabelecidas, além das regras do Quadro 2 do Anexo II - critérios de pagamento - do edital e do pagamento em parcelas de acordo com os serviços efetivamente executados, com base no cronograma físicofinanceiro. Consta do citado anexo (peça 33, p. 3) que:
 OBRAS CIVIS E DE INFRA-ESTRUTURA - Canalização
Macro-drenagem: Até o montante de 90,00 % (noventa por cento) deste item, será remunerado no que se refere à escavações, estrutura, revestimentos e acabamentos internos do dispositivo (canal, galeria, etc.) , em parcelas proporcionais ao avanço, podendo ser: até 30,00 % para cada parede e até 30,00 % para o fundo, de no mínimo de 05 (cinco) estacas definidas a partir da extensão total, validada quando da aprovação do Projeto Final de Engenharia. O restante do valor, no total de 10,00 % (dez por cento) será remunerado após a conclusão dos serviços, finalização e interligação de todo sistema de drenagem (macro e micro) , com a devida validação da Contratante. (Grifos acrescidos) 
Em sua manifestação, a Conder defendeu que 'não há nem no edital nem na proposta vencedora, qualquer menção a pagamento por metro quadrado' (peça 49, p. 7) e que a solicitação à Caixa foi pela 'ratificação' do critério de pagamento por metro linear.
De fato, conforme afirma a Conder, o edital de licitação não apresentou clareza quanto aos critérios de medição e pagamento dos serviços. Tanto o é que o achado III.4 do relatório de auditoria (peça 13, p. 2027) demonstrou a deficiência desses critérios quando observou 'não haver no edital e no contrato critérios objetivos que permitam verificar o valor a ser pago por cada segmento, subtrecho ou etapa da obra' (peça 13, p. 20) .
Em seu relatório, a equipe de auditoria destacou, inclusive, que 'as etapas possuem distintas seções dos canais, assim como diferentes tipos de revestimento, conforme tabelas extraídas do anteprojeto do empreendimento' (peça 13, p. 21) .
O relatório prosseguiu por extenso detalhamento da situação encontrada para o achado, tratando, inclusive, da discussão referente à proposta de alteração do critério de medição (peça 13, p. 2425) , concluindo que a deficiência de critérios adequados de medição e remuneração feriram a legislação pertinente ao RDC e suas correlações com a Lei Geral de Licitações. 
Observou, ainda, que os argumentos para a proposição de alteração dos critérios de medição trouxeram subsídios adicionais ao que foi observado na auditoria anterior (TC Processo 008.652/2015-5, apenso) , ou seja, deficiência na estimativa do custo total de investimento do empreendimento.
Observa-se, portanto, que a falta de clareza dos critérios de medição e pagamento dos serviços de canalização geraram discussões quanto à correta forma de medição das seções do canal. Tal fato gerou incertezas na Caixa, principalmente considerando que havia a proposta, também, de alteração da metodologia de execução da canalização com a pretensa redução dessas seções.
Tal pretensão de redução esclarece o porquê da proposta de alteração do critério de medição para metro linear de canal, e não por m², como fora utilizado na definição do preço de referência. Caso a medição ocorresse por m², haveria uma redução no valor total a ser pago pelo serviço de revestimento de canal decorrente da redução do quantitativo de 14.791,52 m² para 12.439,52 m² (peça 49, p. 247248) , e consequentes medições dos serviços correlatos, estimativa essa feita pela Caixa.
Conforme exposto nas comunicações entre a Caixa (Ofício 2838/2016/GIGOV/SA, de 9/9/2016, peça 49, p. 247249) e a Conder (Of. DIROE n. 097/2016, de 13/9/2016, peça 49, p. 250264) , verifica-se que o assunto possui complexidade relativa aos procedimentos legais regidos pelo RDC/CI.
Para tanto, independentemente das conclusões advindas da validação, ou não, das propostas da Conder, constata-se que o processo de análise das alterações pleiteadas contribuiu para os atrasos verificados na execução do empreendimento, sendo, portanto, uma de suas causas.
A.4.4.	Alteração da metodologia construtiva para o sistema chamado 'VSL'
Uma das propostas de alteração do contrato firmado entre a Conder e o consórcio contratado foi a de alteração do sistema construtivo de execução dos canais de gabião/concreto para o sistema conhecido como Colchão VSL (Vorspann System Losinger) - forma geossintética preenchida com argamassa/concreto.
Segundo a Caixa, por meio do Ofício GIGOV n. 1132/16 (peça 49, p. 99101) , de 26/4/2016:
A proposta de utilização de revestimento do fundo do canal entre as estacas 49+00 a 71+00 foi projetada em concreto tipo VSL em substituição ao revestimento em concreto. A proposta apresentada constitui-se metodologia construtiva não convencional ou inovadora, porquanto não possui normatização específica pela Associação Brasileira de Normas Técnicas. O Proponente/Tomador deverá apresentar descrição detalhada e justificativa circunstanciada, explicitando os ganhos de custo, prazo e/ou desempenho alcançados com a adoção da inovação. (Grifo acrescido) 
 (...) 
Finalizando, ressaltamos que o atendimento de algumas premissas do edital não caracteriza o aceite do projeto e que se faz necessário a apresentação das justificativas técnicas que embasaram a escolha da nova alternativa executiva em confronto com a alternativa inicialmente proposta no anteprojeto nos aspectos da segurança estrutural, durabilidade e custos. A previsão de substituição de solução técnica em edital de Licitação não substitui a obrigatoriedade de que as alterações se configurem em vantajosidade ao setor público e que tal aspecto seja devidamente avaliado e explicitado pela Conder.
Mais uma vez, a Caixa se deparou com propostas de alterações substanciais no empreendimento (metodologia construtiva) que levaram a um cenário de cuidado na análise necessária para sua aprovação ou não.
Diante da proposta, em 19/5/2016, a Caixa emitiu o ofício GIGOV/SA n. 1428/2016 solicitando à Conder posicionamento do órgão quanto a alguns pontos:
A respeito da proposta de utilização da metodologia VSL para o revestimento de parte dos canais integrantes do sistema de drenagem, informamos o seguinte:
1.1. A proposta apresentada se constitui metodologia não convencional ou inovadora, porquanto não possui normatização específica pela Associação Brasileira de Normas Técnicas.
1.2. Desta maneira, seguindo as orientações preconizadas no Programa Brasileiro de Qualidade Produtividade do Habitat (PBQP-H) , é necessário que a tecnologia seja validada por uma IAT, através da emissão do DaTEC.
1.3. Solicitamos, portanto, o encaminhamento do DaTEC da tecnologia VSL, emitido por uma das IATs listadas no endereço http://pbqph.cidades.gov.br/projetos_sinat.php.
1.4. Sendo que o trâmite necessário para a obtenção do DaTEC pode vir a comprometer o cronograma de execução das obras, excepcionalmente poderão ser apresentados os itens abaixo para a validação da solução proposta:
1.4.1. O Tomador deverá demonstrar que o edital específico permite a utilização de tal tecnologia, em consonância com o regime RDC - Contratação Integrada;
1.4.2. O Tomador deverá apresentar parecer com a justificativa técnica circunstanciada, explicitando os ganhos de custo, prazo e/ou desempenho alcançados com a adoção da inovação.
1.5. De posse de tais informações, será encaminhada uma consulta ao Ministério das Cidades visando a homologação da solução, sem que seja necessária a comprovação dos aspectos de segurança estrutural e durabilidade para o caso específico.
1.6. Salientamos que esta é uma solução temporária, tendo em vista as condições de execução do contrato em referência, portanto, se o fornecedor almeja reconhecimento do sistema como inovador (mesmo que já seja utilizado há mais de 20 anos [afirmação feita pela Conder], deverá cadastrá-lo no SINAT visando a harmonização de procedimentos. (Grifos acrescidos) 
Verifica-se que a proposta para alteração da metodologia construtiva por parte da Conder levou a um ambiente de reanálise de premissas utilizadas no anteprojeto, com trâmites de aprovação que envolviam diversos órgãos e entes federais que impactaram no cronograma inicialmente proposto para o empreendimento.
Se por um lado a legislação do RDC incentiva a utilização de tecnologias inovadoras (Lei 12.462/2011, art. 1º, § 1º, inc. III, c/c. art. 9º, inc. I) para as obras sob sua jurisdição, por outro, trouxe responsabilidades decorrentes de sua análise e aceitação (Decreto 7.581/2011, art. 66, caput e §§ 1º e 2º) .
Desse modo, verifica-se que a proposta de alteração da metodologia construtiva dos canais dos rios acarretou uma profunda análise por parte da Caixa e do MCidades de sua pertinência frente à legislação do RDC, e que, também, pode-se considerar como uma das causas do atraso verificado na auditoria.
A.4.5. Atrasos nos repasses dos recursos pela União
Na realização da auditoria, a equipe constatou os atrasos nos repasses pelo MCidades, conforme apresentado em achado de auditoria específico. Contudo, não vislumbrou a demora desses repasses como causa para os atrasos ocorridos na execução do empreendimento, concluindo por não solicitar manifestação do MCidades para se pronunciar a respeito do achado.
Em seu despacho, o relator discordou da afirmação da equipe consignando que 'não se pode afastar, de pronto, a possível relação entre os atrasos na execução do empreendimento e os atrasos na liberação de recursos pelo Ministério das Cidades' (grifo consta no original) .
Neste subtópico, serão avaliados apenas os possíveis impactos que os atrasos nas liberações poderiam ter causado no andamento da obra, cabendo ao próximo tópico a análise mais abrangente sobre os atrasos nas liberações pelo MCidades.
Conforme apresentado pelo MCidades, em sua manifestação, os repasses de recursos tiveram seus atrasos decorrentes das ações e contingências da Secretaria do Tesouro Nacional do Ministério da Fazenda (STN/MF) , e que mesmo reconhecendoos, não teria como avaliar os seus reflexos no andamento do empreendimento. O tempo decorrido entre a solicitação de recursos pela Conder e a efetiva liberação pela STN/MF variou entre 76 e 141 dias (tempo médio de cem dias) .
A Conder apresentou um levantamento dos contratos de repasse prioritários com pendências de transferências de recursos do MCidades que informava a situação em 22/10/2015 (peça 49, p. 39) , mais de cinco meses após a emissão da OS (15/5/2015) .
Segundo esse levantamento, para o termo de compromisso objeto da presente auditoria: (i) o percentual executado e aferido junto à Caixa seria de 0,12%; (ii) o saldo na conta do convênio seria de R$ 61.709,86; e (iii) não havia valores atestados pela Caixa pendentes de liberação pelo MCidades. Consta ainda no quadro que R$ 1.166.652,20 estaria 'em tramitação' àquela época.
Depreende-se, com tais informações, que R$ 1,16 milhão, passível de liberação pela Caixa, não seria coberto pelo saldo de pouco mais de R$ 61 mil.
As medições apresentadas pela Conder durante a auditoria foram:
Tabela 3 - Medições
	Medição
	Período
	Valor (R$) 
	Valor acumulado (R$) 

	1
	15/5/2015 a 31/5/2015
	356.736,98
	356.736,98

	2
	1/6/2015 a 30/6/2015
	99.307,85
	456.044,83

	3
	1/7/2015 a 31/8/2015
	1.043.156,50
	1.499.201,33

	4
	1/9/2015 a 31/12/2015
	1.244.999,17
	2.744.200,50

	5
	1/1/2016 a 31/1/2016
	553.468,90
	3.297.669,40

	6
	1/2/2016 a 29/2/2016
	1.367.041,26
	4.664.710,65

	7
	1/3/2016 a 31/3/2016
	555.829,43
	5.220.540,08

Portanto, o cenário em 22/10/2015 seria aquele até a 3ª medição. Segundo o histórico apresentado pelo MCidades (Tabela 1) , nessa data, o total repassado acumulado seria de R$ 290.538,68 (data da liberação: 9/9/2015) . A segunda liberação ocorreria apenas em 27/1/2016 totalizando R$ 1.140.120,65.
Considerando tais informações, pode-se afirmar que, de fato, no início das obras, a demora na liberação dos recursos pelo MCidades poderia ser considerada como uma das causas do atraso do cronograma.
Noutro turno, as medições aferidas pela Conder e apresentadas à Caixa, se mostraram, em segunda hipótese, totalmente descoladas do cronograma físico-financeiro do empreendimento, como demonstrado pela comparação das duas tabelas a seguir:
Tabela 4 - Boletins de Medições (BM) - Parcelas Totais, Concedente e Proponente
	BM
	Período do BM
	Valor medido no período do BM
	Valor medido acumulado
	Valor necessário no período -Compromitente (81,44%) 
	Valor necessário acumulado - Compromitente
	Valor necessário no período - Compromissário (18,55%) 
	Valor necessário acumulado - Compromissário

	1
	15/5 - 31/5/15
	356.736,98
	356.736,98
	290.538,68
	290.538,68
	66.198,30
	66.198,30

	2
	1/6 - 30/6/15
	99.307,85
	456.044,83
	80.879,68
	371.418,36
	18.428,17
	84.626,47

	3
	1/7 - 31/8/15
	1.043.156,50
	1.499.201,33
	849.581,97
	1.221.000,33
	193.574,53
	278.201,00

	4
	1/9 - 31/12/15
	1.244.999,17
	2.744.200,50
	1.013.969,47
	2.234.969,80
	231.029,70
	509.230,70

	5
	1/1 - 31/1/16
	553.468,90
	3.297.669,40
	450.763,81
	2.685.733,61
	102.705,09
	611.935,79

	6
	1/2 - 29/2/16
	1.367.041,26
	4.664.710,66
	1.113.364,68
	3.799.098,29
	253.676,58
	865.612,37

	7
	1/3 - 31/3/16
	555.829,43
	5.220.540,09
	452.686,27
	4.251.784,56
	103.143,16
	968.755,53

Tabela 5 - Cronograma Físico-Financeiro (peças 1920) 
	Rios
	1º mês ref.
mai/2015
	2º mês ref.
jun/2015
	3º mês ref.
jul/2015
	4º mês ref.
ago/2015
	5º mês ref.
set/2015
	6º mês ref.
out/2015
	7º mês ref.
nov/2015
	8º mês ref.
dez/2015

	Jaguaribe
	2.619.660,95
	2.640.035,11
	2.640.035,11
	6.953.998,16
	6.953.998,16
	6.994.153,87
	7.328.600,48
	7.447.548,75

	Mangabeiras
	1.906.097,14
	2.172.136,45
	2.172.136,45
	5.382.831,14
	5.382.831,14
	5.382.831,14
	5.382.831,14
	5.478.819,73

	Total
	4.525.758,09
	4.812.171,56
	4.812.171,56
	12.336.829,30
	12.336.829,30
	12.376.985,01
	12.711.431,62
	12.926.368,48

	Concedente
 (81,45%) 
	3.686.229,96
	3.919.513,74
	3.919.513,74
	10.048.347,46
	10.048.347,46
	10.081.054,29
	10.353.461,05
	10.528.527,13

	Proponente
 (18,55%) 
	839.528,13
	892.657,82
	892.657,82
	2.288.481,84
	2.288.481,84
	2.295.930,72
	2.357.970,57
	2.397.841,35

	Acumulado Total
	4.525.758,09
	9.337.929,65
	14.150.101,21
	26.486.930,51
	38.823.759,81
	51.200.744,82
	63.912.176,44
	76.838.544,92

	Acumulado Compromitente
	3.686.229,96
	7.605.743,70
	11.525.257,44
	21.573.604,90
	31.621.952,36
	41.703.006,65
	52.056.467,70
	62.584.994,83

	Acumulado Compromissário
	839.528,13
	1.732.185,95
	2.624.843,77
	4.913.325,61
	7.201.807,45
	9.497.738,17
	11.855.708,74
	14.253.550,09

Constata-se, com essa comparação (linhas e colunas marcadas na mesma cor nas duas tabelas acima) , que os valores medidos pela Conder (Tabela 4) , e solicitados ao MCidades, considerando os períodos de cada BM, sempre ficaram muito aquém das respectivas etapas mensais previstas no cronograma físicofinanceiro (Tabela 5) .
Há que considerar que, até março de 2016, os repasses eram efetuados após as respectivas solicitações pela Conder de cada medição aferida.
Os dois gráficos a seguir apresentam os valores acumulados de recursos necessários ao andamento da obra (parte do Compromitente - 81,44%) diante do cronograma previsto (Gráfico 1) e considerando apenas o fluxo das medições até o repasse dos recursos solicitados pela Conder (Gráfico 2) .
Extrai-se desses dois demonstrativos que houve defasagens nos repasses do MCidades derivadas do processo burocrático de tramitação das solicitações da Conder, bem como das outras atividades que envolvem a liberação: aprovações pelo MCidades, encaminhamentos à STN/MF.
Dois pontos devem ser destacados: (i) o processo de solicitações da Conder ao MCidades; e (ii) a defasagem entre as medições e o cronograma previsto.
Quanto ao primeiro, verifica-se que as solicitações da Conder ocorriam medição a medição até março de 2016. Como dito anteriormente neste tópico, o fluxo burocrático dos repasses ocorria da seguinte forma:
a) Empresa contratada executava os serviços;
b) Conder fazia a medição;
c) Caixa avaliava a medição e, caso aprovada, solicitava os recursos ao MCidades para pagamento da medição;
d) MCidades analisava e, se aprovada, solicitava os recursos à STN/MF;
e) STN/MF repassava os recursos conforme disponibilidade financeira.
Quanto ao segundo, constata-se que as medições realizadas já no primeiro mês do contrato (quando, naturalmente, a construtora deve executar o objeto com seus recursos para posterior recebimento) foram de, apenas, 7,88% do previsto no cronograma, o que afasta a alegação de que os atrasos nos repasses teriam dado causa ao mal desempenho da construtora. O ritmo se mantém muito aquém do previsto no decorrer do tempo (Gráfico 1) .
Vale registrar o trabalho desenvolvido por esta Corte de Contas (TC 003.997/20146) a respeito da evolução da carteira de investimentos de um programa de saneamento a cargo do então MCidades. Constou no relatório que embasou a prolação do Acórdão 593/2015-TCU-Plenário, da relatoria do MinistroSubstituto Weder de Oliveira, que o atraso no repasse de recursos pelo MCidades figurou como a quinta principal causa relacionada aos atrasos e paralisações segundo a amostra contida naquele processo (v. Tabela 17 da peça 49 do TC Processo 003.997/2014-6) , atrás de problemas relacionados aos projetos de engenharia, às licitações e contratos, à obtenção das áreas necessárias para as execuções das obras e aos licenciamentos ambientais.
Especificamente quanto aos problemas relacionados ao atraso no repasse dos recursos pela União (TC Processo 003.997/2014-6, p. 5558) , o relatório que embasou a prolação do citado acórdão destacou que 'em quatro casos [de 142] a demora nos repasses surge como única causa para a redução no ritmo de evolução do empreendimento' (idem, p. 55) .
Assim, se, em um primeiro momento, os atrasos iniciais dos repasses poderiam ter contribuído, em alguma medida, para o atraso na obra, por outro, a constatação é que a obra já apresentava grande descolamento do cronograma pactuado (desde o primeiro mês) , de modo que, à época da auditoria, apresentava uma execução de 1,9% frente aos 42,22% previstos para um ano após a emissão da Ordem de Serviço.
Conclui-se com isso que, apesar de existirem atrasos nas liberações dos recursos por parte da União, tal fato não pode ser invocado como justificativa da evolução insatisfatória da obra.
A.5. Conclusão
Neste tópico, foram avaliadas algumas possíveis causas para os atrasos verificados na obra à época da auditoria: (i) não emissão da AIO pela Caixa; (ii)  alteração da forma de apresentação dos projetos (básico e executivo) para aprovação pela Caixa; (iii)  alteração da forma de remuneração para a execução das canalizações dos rios (m² para metro linear) ; (iv) alteração da metodologia construtiva para o sistema chamado 'VSL'; e (v) atrasos nos repasses dos recursos pela União.
Para o primeiro subtópico, verificou-se que a não emissão das AIO decorreu de pendências existentes nas solicitações da Conder assim como nos documentos necessários para atestação dos projetos apresentados. Quanto aos subsequentes, constata-se que as causas dos atrasos na execução do empreendimento foram provenientes dos pedidos de alterações na forma de apresentação dos projetos, incompatíveis com o cronograma físicofinanceiro do contrato, de alteração da forma de remuneração para os serviços de canalização dos rios e da alteração da metodologia construtiva para o sistema chamado 'VSL'.
Para o último subtópico, ratificando o entendimento da equipe de auditoria, ficou constatado que apesar de a demora nas liberações dos recursos pela União ser potencialmente causadora de atrasos na execução do empreendimento, a mesma não se mostrou, no caso concreto, como preponderante.
Conclui-se, assim, que foram constatados atrasos que comprometeram o prazo de entrega do empreendimento, motivados, essencialmente, pelas solicitações de alterações em relação à concepção inicial da obra, cabendo avaliar a possibilidade de responsabilização do gestor, o que se faz a seguir.
A.6. Responsabilização
Apesar de os atrasos poderem ensejar responsabilização do gestor do contrato, Sr. Sérgio de Oliveira Silva, deixa-se de propor encaminhamento neste sentido pelos motivos a seguir expostos.
A alteração da metodologia construtiva é hipótese prevista na Lei do RDC quando utilizado o regime de Contratação Integrada. Contudo, sua atestação é inerente ao trabalho de acompanhamento pelos órgãos concedente e interveniente, tanto em termos de adequação técnica quanto em relação à consonância dos valores da nova concepção com os valores inicialmente aprovados, perpassando também pela adequação da proposta à legislação vigente.
As alterações na forma de apresentação do projeto básico decorreram de indefinições no edital, ainda mais quando considerada a complexidade da Contratação Integrada. Ademais, a Lei do RDC/CI também não é clara quanto à forma de apresentação do projeto básico, se integralmente ou por etapas, como será analisado adiante nesta instrução. De igual sorte, a jurisprudência do TCU ainda não se debruçou sobre o correto entendimento a ser dado nesses casos.
Exceção se faz para o projeto executivo, cujo Decreto 7.581/2011, em seu art. 66, caput, estabeleceu que 'a execução de cada etapa será precedida de projeto executivo para a etapa e da conclusão e aprovação, pelo órgão ou entidade contratante, dos trabalhos relativos às etapas anteriores'.
Trata-se, portanto, de matéria ainda em amadurecimento no âmbito da jurisprudência desta Corte de Contas quanto aos aspectos previstos na lei do RDC, em especial para a Contratação Integrada, a possível penalização do gestor se mostra como uma medida desproporcional ao caso.
Assim, de forma diversa daquela vislumbrada no relatório de auditoria, entende-se que não é o caso de promover a responsabilização do gestor pelo fato. Todavia, com vistas à indução de providências, pela Conder, no sentido de evitar ocorrências análogas em situações futuras, convém dar ciência da irregularidade constatada, nos termos dos arts. 2º, inciso II, e 9º, inciso I, ambos da Resolução-TCU 315/2020.
Achado de Auditoria: Existência de atrasos na liberação de recursos pelo Ministério das Cidades.
Segundo o relatório, a equipe de auditoria constatou defasagem no repasse de recursos federais para a execução do contrato em relação à evolução da obra, em desacordo com a Lei 11.578/2007, a Portaria Interministerial 507 de novembro de 2011 e a Portaria do MCidades n. 40 de 31/1/2011.
O critério utilizado no apontamento inicial foi de que tanto a Lei quanto a Portaria Interministerial estabeleceram a vinculação das liberações dos repasses ao cronograma previsto no termo de compromisso, ou seja, no plano de trabalho aprovado.
O Termo de Compromisso n. 402487-88/2012-BA definiu que a liberação dos recursos financeiros ocorreria em conformidade com a execução física e financeira da operação, conforme estabelecido pelo item 13.1.1 da portaria 40/2011 do MCidades.
Comparando os boletins de medição apresentados pela Conder e as liberações das parcelas apresentadas pela Caixa, a equipe verificou que, considerando a proporcionalidade entre o montante devido ao Concedente e ao Convenente, haveria uma defasagem de repasse por parte da União no montante de R$ 2.557.516,11 naquele momento da auditoria.
Concluiu, assim, que o montante de recursos repassado pela União à conta do contrato era insuficiente para o pagamento dos serviços já medidos e aprovados pela Caixa, implicando a diferença acima identificada e, portanto, em desconformidade com as regras de desembolso estabelecidas pela legislação pertinente ao assunto.
Durante a elaboração do relatório de auditoria, a equipe identificou novas transferências efetuadas pela União, mas que ainda eram insuficientes para suprir as medições aprovadas. Registrou o referido relatório que, 'apesar dos atrasos nas transferências de recursos por parte do MCidades, não ficou constatado que tais ocorrências deram causa ao atraso verificado no empreendimento' (peça 13, p. 16) .
Em relação ao processo do TCU que avaliou a gestão das obras do Programa Federal 0122 - Serviços Urbanos de Água e Esgoto (TC Processo 003.997/2014-6) , o MCidades se pronunciou, à época da auditoria, que existiam recursos financeiros depositados em contas correntes dos proponentes que não foram utilizados e que o citado contingenciamento teria gerado atraso médio de noventa dias nas transferências (v. peça 13, p. 16) .
O relatório de auditoria concluiu, assim, que houve falhas na gestão dos repasses dos recursos aos empreendimentos do PAC, mas que essa não era uma realidade exclusiva do objeto em questão.
B.1. Da manifestação da Conder (peça 49) 
A Conder registrou (peça 49, p. 3) que em 25/6/2015 havia medições, atestadas pela Caixa, no montante de R$ 332.000,00, mas que não existia repasse de recursos pelo MCidades para custear tais despesas.
Informou que, em 27/10/2015, solicitou à Caixa uma previsão de desembolso para ajustar os cronogramas físico-financeiros dos contratos em execução, com vistas à preservação do equilíbrio econômico-financeiro, devido à indisponibilidade de recursos para quitar os valores de obras ou serviços atestados, por falta de repasses da União.
Acrescentou, por fim, que 'o não repasse de recursos financeiros à época e a falta de previsibilidade de desembolso por parte da União, também contribuíram para o desempenho da Contratada aquém do previsto, no que se refere aos prazos contratuais de projeto' (peça 49, p. 5) .
B.2. Da manifestação do MCidades (peça 56) 
O MCidades se manifestou informando que o termo de compromisso foi firmado no valor de R$ 270.265.079,90, sendo R$ 220.113.033,72 de repasse da União e R$ 50.152.046,17 de contrapartida do Estado.
Apresentou tabela com o histórico dos trâmites de recursos de repasses observados no termo de compromisso em questão (peça 56, p. 3, transcrita na Tabela 1 desta instrução) , constando ao final um montante acumulado repassado de R$ 15.212.726,93 (em 29/7/2016) .
Destacou que o maior prazo entre o recebimento da solicitação de aporte financeiro pelo MCidades e o envio à Secretaria do Tesouro Nacional do Ministério da Fazenda (STN/MF) foi de seis dias, e que o prazo de liberação variou entre 76 e 141 dias, com média de cem dias.
Segundo o MCidades, a tabela mostrou que a solicitação da Conder ficou pouco tempo naquele ministério e foi logo encaminhada ao STN/MF e que o atraso de repasse se deveu à redução de sua capacidade de atender a todas as solicitações que recebeu, uma vez que a arrecadação do Governo Federal sofrera seguidas reduções em razão da crise econômica que o país atravessava.
Acrescentou que (peça 56, p. 4) :
Dessa forma, o que o Ministério pode informar é que houve atrasos no repasse de recursos no período analisado, no entanto, não tem como avaliar os reflexos da ausência desses recursos no andamento do empreendimento. O Ministério esclarece também que a liberação ocorrida no final de julho não foi usada ainda, e hoje não há que se falar em restrição de recurso financeiro como impedimento para o bom e regular andamento do empreendimento. Além disso, é importante mencionar que para o TC em tela não existe solicitação de recurso pendente nem no Ministério e nem na STN.
De todo modo, a existência de valor do saldo da conta vinculada de R$ 11.678.827,64, sem que seja observada movimentação desde o final de julho, evidencia que os atrasos ocorridos nas transferências de recursos de repasse, não teriam interferido de forma significativa no andamento da obra.
Quanto às providências para reduzir os atrasos, o MCidades informou que teria adotado algumas medidas administrativas para reduzir a demanda orçamentária e financeira, tais como suspensão de novas seleções de empreendimentos e redução da emissão de AIO para obras novas.
Destacou que a STN/MF teria liberado 'valores mais robustos' levando à redução dos atrasos nos repasses, que solicitações recebidas pelo MCidades até meados do mês têm sido pagas no início do mês seguinte, e que 'os atrasos no repasse de recursos na extensão detectada pela auditoria do TCU não estão ocorrendo no momento' (peça 56, p. 4) .
A Secretaria Nacional de Saneamento Ambiental (SNSA) se manifestou longa e claramente, também, quanto aos possíveis descumprimentos da Lei 11.578/2007, da Portaria Interministerial 507/2011 e da Portaria do MCidades n. 40/2011, por considerar que as afirmativas contidas no relatório de auditoria 'são graves e requerem que sejam adotadas pelo Ministério das Cidades providências para corrigir o problema' (peça 56, p. 4) .
Suas argumentações serão consideradas nos subtópicos contidos na análise a seguir.
B.3. Da análise
Inicialmente, conforme demonstrado no tópico anterior desta instrução, a demora nos repasses pela Concedente não pode ser considerada como causa primária para os atrasos verificados na obra à época da auditoria.
Especificamente em relação aos repasses, o fato apontado pela auditoria foi reconhecido pelo MCidades, que afirmou que a STN/MF tem adotado medidas administrativas no intuito de reduzir a demanda orçamentária e financeira.
Quanto à manifestação da SNSA, passa-se a analisá-la a seguir.
B.3.1. Lei 11.578/2007
Segundo o relatório de auditoria, a Lei 11.578/2007, que trata da transferência dita obrigatória de recursos financeiros federais para a execução das ações do Programa de Aceleração do Crescimento (PAC) , regula a liberação dos recursos conforme o cronograma de desembolso previsto no plano de trabalho do termo de compromisso.
Segundo a SNSA, o MCidades não possuía autonomia de atuação na questão dos repasses dos recursos, uma vez que os limites orçamentários e financeiros do ministério eram definidos pelo então Ministério do Planejamento, Desenvolvimento e Gestão (MP) por meio da Secretaria de Orçamento Federal (SOF) e que, 'além disso, ao longo do exercício, quando a previsão de receita não se concretiza, o orçamento é contingenciado' (peça 56, p. 5) .
Para corroborar suas afirmações, a SNSA apresentou um quadro orçamentário que demonstraria o contingenciamento do orçamento da secretaria do MCidades (peça 56, p. 5) .
De fato, os repasses dos recursos federais por parte dos órgãos concedentes, no caso dos ministérios, não é tarefa de sua exclusiva responsabilidade tendo em vista que sua administração depende de fatores alheios à sua ingerência, como afirmou a SNSA.
De igual modo, o processo de repasses de recursos federais é complexo e envolve diversos passos desde a sua solicitação até sua efetiva liberação. Ademais, essa questão não se restringe ao termo de compromisso em estudo e, portanto, extrapola o objeto dos presentes autos.
Nesse sentido, e considerando também que o MCidades e a STN/MF têm adotado medidas no intuito de mitigar os problemas de atrasos nesses repasses, a exemplo do cancelamento de instrumentos de repasse com problemas, maior rigor da emissão de AIO, o que tem surtido efeito, deixa-se de propor encaminhamento específico para esta questão.
B.3.2. Portaria Interministerial 507/2011
A alocação de recursos federais mediante contratos de repasse, regulada, à época, pela Portaria Interministerial 507/2011, já foi tratada no âmbito do TC Processo 003.997/2014-6, implicando na recomendação prolatada pelo Acórdão 593/2015-TCU-Plenário (Min. Weder de Oliveira) :
9.2. recomendar ao Ministério das Cidades que:
9.2.2. juntamente com os órgãos competentes, avalie a viabilidade de alterar a Portaria Interministerial 507/2011 no sentido de otimizar a alocação de recursos entre diferentes contratos de repasse;
Tal recomendação foi monitorada por esta unidade técnica no âmbito do TC Processo 008.337/2015-2, tendo sido considerada implementada, conforme disposto no Acórdão 2221/2019-TCU-Plenário (Min. Weder de Oliveira) .
B.3.3. Portaria MCidades 40/2011
Em seu relatório, a equipe de auditoria asseverou que os atrasos detectados dos repasses de recursos federais feriu a Portaria do MCidades 40/2011, uma vez que não acompanhou a execução física e orçamentária da operação, ou seja, que 'o valor transferido pela União à conta do contrato seria insuficiente para o pagamento dos serviços já medidos e aprovados pela Caixa, implicando diferença de R$ 2.557.516,11' (peça 13, p. 16) .
A análise dos atrasos do repasse dos recursos em desconformidade com a citada portaria do MCidades está alinhada com os outros normativos apresentados nos subtópicos anteriores.
B.4. Conclusão
Diante do exposto, repise-se que a demora nos repasses pela Concedente não pode ser considerada como a principal causa para os atrasos verificados na obra à época da auditoria, conforme se extrai dos Gráficos 1 e 2 apresentados no subtópico A.4.5 desta peça instrutiva.
Quanto aos repasses, o fato apontado pela auditoria foi reconhecido pelo MCidades, mas o órgão afirmou que ele próprio e a STN/MF têm adotado medidas administrativas no intuito de reduzir a demanda orçamentária e financeira.
Quanto a uma possível recomendação ao MCidades para que envide esforços em adaptar a Portaria 40/2011, alinhando-a às recomendações exaradas no Acórdão 593/2015-TCU-Plenário (Min. Weder de Oliveira) , registre-se que esta unidade técnica realizou trabalho de fiscalização de natureza operacional (TC Processo 031.563/2016-3) cujo objetivo foi avaliar os controles internos do Ministério das Cidades relacionados à gestão das transferências vinculadas ao PAC.
Dado que já existe atuação posterior desta Corte de Contas com escopo relacionado à presente constatação, e que as unidades técnicas do executivo federal responsáveis pelos programas de saneamento em foco passaram recentemente por reestruturação organizacional (compondo atualmente a estrutura do Ministério do Desenvolvimento Regional) , deixa-se de propor outras ações de controle relacionadas a este apontamento.
Assim, conclui-se que as medidas decorrentes dos trabalhos mais abrangentes acima mencionados se mostram como suficientes para dar tratamento às falhas ou impropriedades apontadas neste achado de auditoria, não sendo necessária nova proposta a respeito do achado.
Achado de Auditoria: Ausência de orçamento detalhado da obra.
Segundo o relatório, a equipe de auditoria constatou que os projetos (básico e executivo) das etapas do empreendimento, apresentados no decorrer da auditoria, não foram acompanhados do respectivo orçamento detalhado da obra, contrariando o disposto no art. 2º, incisos IV e V, e parágrafo único, inciso VI, c/c art. 9º, § 1º, todos da Lei 12.462/2011. Além disso, considerou que sua ausência inviabiliza o alcance dos objetivos do RDC, insculpidos no art. 1º, § 1º, da mesma lei.
Em função disso, solicitou os orçamentos detalhados dos custos tanto da ponte (estaca 83 + 11 metros) quanto da canalização do trecho da orla (estacas 00 a 71) .
Diante da determinação contida no despacho do Relator (peça 37) , a Conder encaminhou os referidos orçamentos (peças 5054) .
C.1. Da manifestação da Conder (peça 49) 
Apesar de ter encaminhado os orçamentos solicitados, a Conder divergiu da ressalva da auditoria que entendeu como obrigatória para aprovação do projeto básico a apresentação do orçamento detalhado do custo global da obra.
Se manifestou, por fim, nos seguintes termos:
Com efeito, se considerarmos pertinente o entendimento da Auditoria, teríamos que admitir a impossibilidade de divisão da obra em etapas, com projetos básicos e executivos para cada uma delas, bem como teríamos dificuldade para o avanço do contrato com o detalhamento do projeto executivo já que seria necessário ter o projeto básico concluído em sua totalidade, o que no regime de Contratação Integrada não se mostra razoável.
C.2. Da análise
Inicialmente, independentemente da apresentação do orçamento detalhado de parte das obras de canalização, convém apresentar síntese acerca da sua elaboração, ou não, no regime de contratação integrada previsto no RDC. No mesmo subtópico, será feita a análise do orçamento sob a ótica desse regime.
Também observando os preceitos estabelecidos pelo RDC, convém avaliar a questão suscitada pela Conder quanto à necessidade de ter o projeto básico concluído em sua totalidade ou se haveria possibilidade de seu parcelamento conforme as etapas da obra.
C.2.1. Orçamento detalhado da obra sob o regime de contratação integrada
O art. 2º da Lei 12.462/2011 determinou que deverão ser observadas as seguintes definições:
IV - projeto básico: conjunto de elementos necessários e suficientes, com nível de precisão adequado, para, observado o disposto no parágrafo único deste artigo:
 (...) 
c) possibilitar a avaliação do custo da obra ou serviço e a definição dos métodos e do prazo de execução; (Grifos acrescidos) 
 (...) 
Parágrafo único. O projeto básico referido no inciso IV do caput deste artigo deverá conter, no mínimo, sem frustrar o caráter competitivo do procedimento licitatório, os seguintes elementos:
 (...) 
V - subsídios para montagem do plano de licitação e gestão da obra, compreendendo a sua programação, a estratégia de suprimentos, as normas de fiscalização e outros dados necessários em cada caso, exceto, em relação à respectiva licitação, na hipótese de contratação integrada;
VI - orçamento detalhado do custo global da obra, fundamentado em quantitativos de serviços e fornecimentos propriamente avaliados. (Grifos acrescidos) 
Nota-se, em um primeiro momento, que o inciso VI do citado parágrafo não excepcionou a necessidade de elaborar o orçamento detalhado do custo global da obra, como visto no inciso V do mesmo parágrafo.
Conforme apresentado no relatório de auditoria, o art. 9º, § 1º da mesma lei estabeleceu que:
§ 1º A contratação integrada compreende a elaboração e o desenvolvimento dos projetos básico e executivo, a execução de obras e serviços de engenharia, a montagem, a realização de testes, a pré-operação e todas as demais operações necessárias e suficientes para a entrega final do objeto. (Grifo acrescido) 
Já o § 2º, inc. II, da lei dispôs que:
§ 2° No caso de contratação integrada:
 (...) 
II - o valor estimado da contratação será calculado com base nos valores praticados pelo mercado, nos valores pagos pela administração pública em serviços e obras similares ou na avaliação do custo global da obra, aferida mediante orçamento sintético ou metodologia expedita ou paramétrica. (Grifos acrescidos) 
Com isso, a lei previu que o valor de referência para a contratação de uma obra sob o regime de contratação integrada poderia ser estimado por meio de orçamento sintético ou metodologia expedita ou paramétrica. O mesmo não vale para o orçamento que compõe o projeto básico da obra.
A possibilidade se utilizar esses métodos mais simplificados de orçamentação, para efeitos de definição do valor de referência da licitação, baseia-se no grau de incertezas inerentes ao anteprojeto de engenharia. Já para o projeto básico, cujo conjunto de elementos necessários e suficientes com nível de precisão adequado para permitir uma melhor aferição do real custo da obra, o orçamento detalhado seria uma necessidade prevista pelo legislador, sendo, portanto, obrigatório compor o projeto básico da obra, produto que integra o objeto licitado na modalidade de contratação integrada.
Pondera-se que a exigibilidade de apresentar orçamento detalhado poderia ter por efeito a apresentação, por parte da contratada, de custos de serviços fictícios com vistas a compatibilizar o orçamento apresentado pela empresa ao valor estimado pela licitação. Seria o caso de a empresa contratada fazer a conhecida 'conta de chegada' do orçamento frente às estimativas paramétricas utilizadas na licitação.
Não se descarta ainda a possibilidade de esses possíveis orçamentos fictícios servirem de paradigma para processos licitatórios posteriores, o que acabaria por perpetuar, em contratações públicas, patamares de custos de serviços que não condizem com os praticados no mercado.
Por outro lado, o orçamento detalhado se torna uma necessidade, inclusive, para as chamadas metodologias inovadoras, oportunidade para que a administração pública assimile os preços decorrentes daquele tipo de serviço, avaliando-os com mais profundidade.
Nesse campo, convém ao TCU avançar nos entendimentos da nova lei de contratações da administração pública como forma de viabilizar melhores gestões de custos nos contratos firmados pelo RDC.
Para tanto, a elaboração do orçamento detalhado da obra se mostra como uma forma de avaliação e gerenciamento adequado de custos, inclusive, como dito, quanto às possíveis alterações das metodologias construtivas dos serviços.
Não se pode afastar, contudo, a possibilidade de que os órgãos de controle e fiscalização do governo - TCU, CGU, Ministério Público ou a Polícia Federal - venham a descortinar, a partir desses orçamentos, ilicitudes ou falhas grosseiras de estimativas de custos que originam superfaturamentos em determinados contratos, inclusive aqueles previstos nas estimativas paramétricas das licitações.
Contudo, isso se mostra como consequência inerente à atuação desses órgãos e não, especificamente, decorrente da apresentação do orçamento detalhado previsto na lei, mesmo porque, uma vez que o projeto básico e executivo são peças obrigatórias para a realização da obra e das etapas previstas, os órgãos de controle e fiscalização podem elaborar suas próprias estimativas de custos de referência (orçamento-paradigma) para avaliar possíveis ilicitudes.
Entende-se que foi nessa linha que o Acórdão 1167/2014-TCU-Plenário (Min. Benjamin Zymler) recomendou ao Departamento Nacional de Infraestrutura de Transportes (DNIT) que exigisse dos vencedores das licitações realizadas sob o RDC/CI a apresentação dos orçamentos detalhados das obras contratadas.
Alguns entendimentos sobre tal obrigatoriedade já foram prolatados por meio dos Acórdãos 2.433/2016 (Min. Benjamin Zymler) , 2.123/2017 (Min. Benjamin Zymler) e 2.136/2017 (Min. Aroldo Cedraz) , todos do Plenário.
A equipe de auditoria enfatizou em seu relatório (peça 13, p. 18) , acerca da Lei 12.462/2011, que:
86. É importante frisar que o citado artigo [art. 1º, § 1º, da Lei 12.462/2011], em seu inciso II, tece como objetivo do RDC 'promover a troca de experiências e tecnologias em busca da melhor relação entre custos e benefícios para o setor público' (grifo acrescido) . 
87. Caso os orçamentos analíticos de custos dos projetos contratados pela Administração Pública continuassem a ser de domínio exclusivamente das empresas contratadas, não haveria como alcançar tal objetivo, tornando-se, assim, inócua a aplicação do novo regime de contratações, em especial, sob o regime de contratação integrada. 
88. Reforça-se, ainda quanto ao objetivo para troca de experiências, que o art. 8º, § 2º, inciso III, do Decreto 7.581/2011, que regulamenta a Lei do RDC, estabeleceu a exigência para que o contratado conceda livre acesso aos seus documentos e registros contábeis, referentes ao objeto da licitação, para os servidores ou empregados do órgão ou entidade contratante e dos órgãos de controle interno e externo. (Grifos acrescidos) 
Lembra-se que a equipe de auditoria qualificou o achado como falha ou impropriedade  (F/I) por entender que a ausência do orçamento detalhado não era uma irregularidade grave com vista à responsabilização dos gestores. Em decorrência, propôs dar ciência da falha.
Vencida essa inicial sobre a obrigatoriedade ou não de apresentação de orçamento detalhado pela empresa contratada, e tendo em vista que a Conder apresentou os orçamentos detalhados, passase a avaliar a documentação acostada aos autos (peças 5054) . 
O orçamento apresentado pela Conder se refere ao trecho entre as estacas 00 a 71 do Canal Jaguaribe (peça 50, p. 4282) e inclui as cotações de alguns serviços (peça 50, p. 83100) . Segundo o orçamento sintético, o BDI foi diferenciado para os serviços e para o fornecimento de materiais e equipamentos, sendo, respectivamente, de 30,95% e 16,80% (peça 50, p. 49 e 103) . Para o trecho, o valor total apresentado foi de R$ 33.684.972,05 (correspondendo a 12,30% do valor total contratado de R$ 273.867.977,91) .
Verifica-se, de início, que esse valor é compatível com aquele que seria o valor contratado para o citado trecho, haja vista sua proximidade com o valor estimado na licitação (conforme demonstrado abaixo) , conjugada com o pequeno desconto ofertado pela empresa arrematante (0,61% - peça 13, p. 9) .
No orçamento paramétrico que embasou a licitação (cujo resumo pode ser visto na peça 58 do TC Processo 008.652/2015-5, apenso) , consta que o preço total estimado para a canalização no Rio Jaguaribe, que engloba as estacas 0 a 249 + 5 m, foi de R$ 117.346.994,39. Considerando uma distribuição linear dos custos ao longo de toda a extensão (o que é factível em razão de o orçamento paramétrico ter se baseando num valor por m² de revestimento e não haver variação significativa na seção do canal) , tem-se que o valor inicialmente estimado para o trecho entre as estacas 0 e 71 seria de, aproximadamente, R$ 33 milhões, ou seja, bem próximo ao valor ora apresentado pela Conder, que se baseia no projeto executivo posteriormente elaborado.
No entanto, para se atestar a adequação do valor contratado para este trecho, faz-se necessário avaliar se o orçamento ora apresentado não contém vícios capazes de macular a confiabilidade do preço total a que chegou.
Para tanto, foi acostada aos autos a peça 60 contendo os serviços correspondentes à parte A da Curva ABC (81,19% do orçamento da etapa) . Dos serviços verificados, constata-se que a maior parte do orçamento se refere aos serviços de revestimento pela nova metodologia (VSL) e aos outros relacionados à escavação do canal, tais como: (i) escavação submersa com draga de mandíbula; (ii) transporte comercial com caminhão basculante de 10 m³ em rodovia pavimentada, tanto para materiais inertes quanto não inertes; e (iii) disposição dos resíduos em áreas licenciadas.
Dos serviços constantes na parte A da Curva ABC, foi possível a análise de uma amostra de 51,8% do total para a etapa (peça 60, p. 2) , cujos preços unitários foram comparados com os referenciais oficiais (quando neles existentes) ou tiveram as cotações verificadas. Tal análise constatou que o orçamento ora disponibilizado apresenta diferença, a maior, de R$ 2.370.320,54 em relação ao orçamento paradigma baseado nos referenciais oficiais. Essa diferença corresponde a 13,5% sobre esta amostra analisada e 7,0% sobre o orçamento total da etapa.
Considerando que se trata de uma contratação integrada, em que o preço referencial da licitação foi estimado com base em orçamentação paramétrica (lastreada em anteprojeto) , entende-se que a divergência apurada no orçamento ora apresentado, de 7,0% do total da etapa, não é capaz de infirmar a compatibilidade do valor contratado com o valor de mercado desta etapa. Noutras palavras, é dizer que, em vista do nível de precisão inerente ao método de orçamentação que baseou o certame, não se pode impugnar o valor que fora inicialmente estimado para o trecho e, por conseguinte, o valor contratado. Ademais, importa ressaltar que se trata de trecho que corresponde a, apenas, 12,3% do valor do contrato, o que inviabiliza uma eventual propositura de repactuação contratual fundada na mencionada divergência de valores - a qual não é passível de extrapolação. 
Importa registrar que não se está a referendar, com essa análise, a metodologia utilizada pela Conder para estimar o valor do objeto. Conforme apontado na auditoria realizada em 2015, cujo objeto foi o edital do RDC 1/2015, havia sérias deficiências na estimativa do valor referencial do empreendimento, a exemplo da total falta de homogeneidade entre os elementos utilizados para definição de custos paramétricos (grande variabilidade dos valores) , de sorte que a alteração de alguns critérios utilizados (tais como a utilização da mediana em detrimento da média, ou a exclusão dos valores extremos da amostra) produziria impacto sobremaneira relevante no custo total estimado (TC Processo 008.652/2015-5, peça 108, p. 3-12) - tal fato, inclusive, ensejou a aplicação de multa ao responsável por aquele orçamento (Acórdão 1569/2017-TCU-Plenário) . O que se pondera, neste momento, é que, com base no orçamento ora apresentado para o trecho, não é possível afirmar que o valor inicialmente estimado (embora com vícios na sua formulação) esteja descolado do valor de mercado - considerando-se, naturalmente, o nível de precisão esperado daquela estimativa.
C.2.2. Projetos Básico e Executivo
Retomando as citações feitas no subtópico anterior, agora de forma mais completa, o art. 2º, incisos IV e V, da Lei 12.462/2011, determinou que deverão ser observadas as seguintes definições:
IV - projeto básico: conjunto de elementos necessários e suficientes, com nível de precisão adequado, para, observado o disposto no parágrafo único deste artigo:
a) caracterizar a obra ou serviço de engenharia, ou complexo de obras ou serviços objeto da licitação, com base nas indicações dos estudos técnicos preliminares;
b) assegurar a viabilidade técnica e o adequado tratamento do impacto ambiental do empreendimento; e
c) possibilitar a avaliação do custo da obra ou serviço e a definição dos métodos e do prazo de execução;
V - projeto executivo: conjunto dos elementos necessários e suficientes à execução completa da obra, de acordo com as normas técnicas pertinentes;
 (...) 
Parágrafo único. O projeto básico referido no inciso IV do caput deste artigo deverá conter, no mínimo, sem frustrar o caráter competitivo do procedimento licitatório, os seguintes elementos:
I - desenvolvimento da solução escolhida de forma a fornecer visão global da obra e identificar seus elementos constitutivos com clareza;
II - soluções técnicas globais e localizadas, suficientemente detalhadas, de forma a restringir a necessidade de reformulação ou de variantes durante as fases de elaboração do projeto executivo e de realização das obras e montagem a situações devidamente comprovadas em ato motivado da administração pública;
III - identificação dos tipos de serviços a executar e de materiais e equipamentos a incorporar à obra, bem como especificações que assegurem os melhores resultados para o empreendimento;
IV - informações que possibilitem o estudo e a dedução de métodos construtivos, instalações provisórias e condições organizacionais para a obra;
V - subsídios para montagem do plano de licitação e gestão da obra, compreendendo a sua programação, a estratégia de suprimentos, as normas de fiscalização e outros dados necessários em cada caso, exceto, em relação à respectiva licitação, na hipótese de contratação integrada;
VI - orçamento detalhado do custo global da obra, fundamentado em quantitativos de serviços e fornecimentos propriamente avaliados. (Grifos acrescidos) 
Já o art. 9º, § 1º, da citada lei estabelece que:
§ 1º A contratação integrada compreende a elaboração e o desenvolvimento dos projetos básico e executivo, a execução de obras e serviços de engenharia, a montagem, a realização de testes, a pré-operação e todas as demais operações necessárias e suficientes para a entrega final do objeto.
 (Grifos acrescidos) 
Nota-se, em síntese análise, que tanto o projeto básico quanto o executivo da obra, ou empreendimento, deveria ser elaborado completamente conforme os termos do parágrafo acima citado.
Ressalva-se o que estabeleceu o art. 66 do Decreto 7.581/2011:
Art. 66. Nos contratos de obras e serviços de engenharia, a execução de cada etapa será precedida de projeto executivo para a etapa e da conclusão e aprovação, pelo órgão ou entidade contratante, dos trabalhos relativos às etapas anteriores.
§ 1º O projeto executivo de etapa posterior poderá ser desenvolvido concomitantemente com a execução das obras e serviços de etapa anterior, desde que autorizado pelo órgão ou entidade contratante. (Incluído pelo Decreto nº 8.080, de 2013) 
§ 2º No caso da contratação integrada prevista no art. 9º da Lei nº 12.462, de 2011, a análise e a aceitação do projeto deverá limitar-se a sua adequação técnica em relação aos parâmetros definidos no instrumento convocatório, em conformidade com o art. 74, devendo ser assegurado que as parcelas desembolsadas observem ao cronograma financeiro apresentado na forma do art. 40, § 3º. (Incluído pelo Decreto nº 8.080, de 2013) 
§ 3º A aceitação a que se refere o § 2º não enseja a assunção de qualquer responsabilidade técnica sobre o projeto pelo órgão ou entidade contratante. (Incluído pelo Decreto nº 8.080, de 2013) (Grifos acrescidos) 
Tendo em vista o teor dos artigos transcritos neste subtópico, pondera-se que o projeto básico para os empreendimentos contratados pelo RDC, em especial pelo regime de contratação integrada, deve ser elaborado em sua integralidade antes do início da obra. Já o projeto executivo, aquele que detalha o projeto básico, poderia ser realizado em etapas.
De fato, o TCU não possui entendimento pacificado quanto à matéria - elaboração dos projetos básico e executivos de forma completa antes do início da obra ou em etapas ao longo da execução da obra -, não tendo se debruçado por casos concretos variados que pudesse dar o direcionamento adequado à correta aplicação da lei.
Para o caso concreto, objeto desta auditoria, convém verificar que o empreendimento engloba um rio e um córrego adjacente interligado:
Figura 1 - Esquema de etapas do empreendimento
A questão reside no fato de poder a contratada elaborar o projeto básico por etapas, como mostrado no esquema acima, ou se deveria apresentá-lo integralmente para todos os trechos.
Pondera-se que todo o empreendimento sofre interferências entre suas etapas e não parece adequado seu parcelamento. Por outro lado, a necessidade de elaboração completa do projeto básico traz a impossibilidade de efetivo uso das etapas à jusante, como defendido pela Conder.
Não se trata aqui de apurar a legalidade de um ou outro método de apresentação, e aprovação pelo órgão contratante, no sentido estrito estabelecido pelo edital de licitação, em que previu a elaboração dos projetos nos três primeiros meses após emissão da OS.
De fato, em atendimento ao edital do certame - lei interna da licitação - tanto o projeto básico como o executivo deveriam ser elaborados completamente, antes do início das obras, conforme o cronograma elaborado. Contudo, entende-se válido, no sentido estrito do art. 66, § 1º do Decreto 7.581/2011 que poderia haver a flexibilização da elaboração e entrega do projeto executivo em etapas.
Como dito em seu voto condutor ao Acórdão 1388/2016-TCU-Plenário (transcrito no voto condutor do Acórdão 2137/2018-TCU-Plenário - Min. José Múcio) , a Ministra Ana Arraes ponderou que:
O regime diferenciado de contratações e, em especial, a contratação integrada, constituem inovações que vêm sendo aplicadas pela Administração Pública há poucos anos.
Os diversos entendimentos que orbitam esse novo tipo de contratação não estão, portanto, pacificados. Dúvidas e divergências são naturais e até mesmo desejáveis, porquanto provocam a discussão aprofundada da matéria e o aperfeiçoamento da jurisprudência a ela concernente. 
Trata-se, por conseguinte, de assunto sobre o qual é relevante que este Tribunal se debruce e busque aprimorar seus entendimentos, de modo a servir de bússola segura a ser seguida pelos seus entes jurisdicionados. (Grifos acrescidos) 
Em consonância com os argumentos trazidos pela eminente ministra, para o caso concreto, pondera-se que o entendimento mais próximo do almejado pela Lei do RDC é no sentido de que o projeto básico da obra, juntamente com todos os elementos constitutivos, seja elaborado de forma completa antes do início das intervenções, podendo o projeto executivo ser elaborado concomitante à obra, em etapas.
C.3. Conclusão
Conforme exposto, conclui-se que a apresentação do orçamento detalhado é uma obrigação do contratado, vez que constitui parte indissociável do projeto básico, devendo o órgão contratante exigir sua apresentação, quando da elaboração dos projetos básicos do empreendimento, em seus editais de licitação abarcados pelo RDC/CI, em conformidade com o estabelecido pela Lei 12.462/2011, pelo Decreto 7.581/2011 e pela recente jurisprudência do TCU, em especial, os Acórdãos 1.167/2014  (Min. Benjamin Zymler) , 2.433/2016 (Min. Benjamin Zymler) , 2.123/2017 (Min. Benjamin Zymler) e 2.136/2017 (Min. Aroldo Cedraz) , todos do Plenário.
Nesse sentido, será proposto o encaminhamento no sentido de dar ciência da falha/impropriedade detectada pela equipe de auditoria.
Quanto às questões relacionadas especificamente à elaboração do projeto básico, considerando o caso concreto analisado, o presente trabalho é pelo entendimento de que o mesmo, devido às diversas interferências decorrentes das intervenções propostas, deve ser elaborado em sua integral concepção antes do início da obra. Já o projeto executivo poderia ser elaborado em etapas, por ser este o detalhamento daquele.
Apesar desse entendimento, não será proposta a adoção de uma ou outra regra, permitindo-se que a Interveniente (Caixa) , juntamente com a atual Concedente (Ministério do Desenvolvimento Regional) , adote a forma mais adequada de recebimento e aprovação tanto do projeto básico quanto do executivo.
Achado de Auditoria: Deficiência dos critérios de medição e pagamento.
Segundo o relatório, a equipe de auditoria constatou que os critérios de medição estabelecidos no edital de licitação e que, por força da cláusula segunda do termo contratual, integram a avença, não se mostrariam adequados à remuneração dos serviços do empreendimento, contrariando o disposto no art. 39 da Lei 12.462/2011 c/c. Capítulo III da Lei 8.666/1993 e arts. 62 e 63 da Lei 4.320/1964.
Detectou que o edital e o contrato da obra não apresentaram um critério de medição que possibilitasse a identificação clara do valor de cada etapa ou subetapa da obra, como, por exemplo, os itens referentes à macrodrenagem dos rios e os estudos e projetos.
Relatou que o aditivo firmado, em atendimento às recomendações do TCU no processo de 2015 (TC Processo 008.652/2015-5) , não definiu o valor que deveria ser pago em cada segmento dos rios, dificultando a adequada remuneração dos serviços contratados, podendo, assim, caracterizar possível pagamento sem contraprestação de serviço ou sua antecipação, o que é vedado pela legislação pertinente.
D.1. Da manifestação da Conder (peça 49) 
A Conder se manifestou informando que no início da execução contratual havia um alinhamento com a Caixa no sentido de realizar o ateste por produto ou serviço, de forma parcial, perdurando até a 3ª medição.
Posteriormente, destacou que ficou pactuado que a evolução dos trabalhos se daria por RioTrecho/SubtrechoCanalização, agrupados por Estudos, Projetos Básicos e Projetos Executivos, adequando, com isso, os desembolsos efetuados, sem haver alteração dos valores originalmente ajustados com o consórcio contratado.
Afirmou que o avanço físico dos projetos se encontrava além do financeiro. Por outro lado, a Conder trouxe informações acerca da solicitação de mudança dos critérios de medição para remuneração dos serviços de canalização. Segundo a manifestação:
O Edital propôs que o pagamento dos serviços para as obras de canalização ocorresse por avanço linear, dividido em paredes e fundos, 30,00% para cada estrutura a ser revestida, e 10,00% restantes, após a finalização dos serviços de interligação de todo o sistema de drenagem (macro e micro) .
Aduziu que:
O que se pretende agora é a RATIFICAÇÃO deste critério, com a flexibilização de pagamento por metro linear de avanço, ao invés do conjunto de 100,00m. Isto foi determinado em razão da priorização de avanço de jusante para a montante, em quaisquer dos trechos que estejam com AIO expedida, podendo ser em frentes simultâneas, dando ao canal funcionalidade, de forma integral ou parcial, gerando benefícios imediatos à população, após a finalização dos serviços de revestimentos (grifo acrescido) .
Ressaltou, ainda, que 'não há nem no edital nem na proposta vencedora qualquer menção a pagamento por metro quadrado, vinculado às áreas de revestimento', e que as adequações de projeto (seções geométricas e alteração de tipos de revestimento) atendem aos objetivos da contratação, quais sejam, reduzir os riscos de inundação nas áreas residenciais adjacentes e minimizar os problemas que afetam a saúde pública e meioambiente.
Extrai-se ainda de sua manifestação que a Conder pleiteou a alteração do tipo de revestimento previsto no anteprojeto de engenharia por 'Colchão VSL', alegando que 'embora não seja nenhuma inovação de engenharia para revestimento de canais, haja vista que essa técnica já é utilizada há mais de 30 anos, inclusive em várias canalizações em Salvador, tem como principal característica a possibilidade da concretagem submersa', tendo sido tal proposta submetida à Caixa que encaminhou o pleito ao MCidades para sua manifestação.
Por fim, a Conder afirmou que:
 (...) além da perspectiva de diminuição do valor total, a proposição da Conder de remuneração por metro linear, compatível com as seções e tipos de revestimento, busca ratificar o previsto no Edital, distribuindo o valor de forma equitativa (preço médio por mt de canal) , independente de seção e tipo de revestimento.
D.2. Da manifestação da Caixa (peça 55) 
Extrai-se da manifestação da Caixa, para o presente tópico, apenas o que se relacionou especificamente com este achado de auditoria.
A Caixa informou que o critério de pagamento proposto pela Conder para remunerar a execução dos canais, na fase de análise, foi por metro quadrado de canal pronto, revestido, com o mínimo de cinco estacas prontas (100 m) .
Informou que, em 23/10/2015, a Conder encaminhou à Caixa a primeira solicitação de reprogramação dos critérios de pagamento do canal consistindo na subdivisão do canal em partes (laterais e fundo) . Aduziu que, posteriormente, em 12/11/2015, a Conder deu entrada em nova solicitação de reprogramação dos critérios de pagamento dos canais alterando da proposta acima descrita para metro linear de canal pronto revestido.
A Caixa informou, ainda, que, quando do recebimento do projeto básico do trecho entre as estacas 00 e 71, houve 'alteração das seções e da metodologia construtiva', entendendo, com isso, que a reprogramação dos critérios de pagamento fazia parte de uma reprogramação maior.
Aduziu que:
Em que pese as inúmeras correspondências trocadas entre a Caixa e a Conder, não foi possível ainda concluir a análise desta reprogramação, pois tanto a Caixa quanto o Ministério das Cidades entendem que ainda existem esclarecimentos necessários a serem apresentados.
A estatal discorreu sobre o seu posicionamento durante as tratativas para viabilizar a execução da obra, e seus pagamentos decorrentes, diante das solicitações da Conder, esclarecendo que:
 (...) a apresentação dos projetos pela Conder pode ser por trecho, entretanto, a remuneração será feitas apenas por etapa funcional, ali incluídos além dos projetos da canalização dos rios, também os projetos das obras de arte, urbanizações e todos os elementos necessários para dar funcionalidade aos trechos estabelecidos.
D.3. Da análise
Para análise deste tópico, convém observar que tanto para a remuneração dos projetos quanto das obras civis de canalização, a Conder solicitou alteração da forma de pagamento junto à Caixa.
Entende-se, com isso, que os critérios estabelecidos no edital de licitação não eram suficientes para a remuneração da contratada, ou que necessitavam de ajustes, senão vejamos.
De acordo com o Quadro 02 - Critérios de Pagamento - do edital de licitação (peça 33, p. 3) : 
03. Dentro de cada etapa, a CONTRATADA será remunerada durante a execução das 'METAS' físicas de execução dos serviços, a partir de suas conclusões parciais e/ou totais, na forma individual, quando couber, conforme regras a seguir estabelecidas: (...) 
PROJETOS - DESENVOLVIMENTO / DETALHAMENTO
Este item, será remunerado em 03 (três) parcelas, da seguinte forma: a primeira, de 55,00 % (cinquenta e cinco por cento) após aprovação do Projeto Básico; a segunda, de 35,00 % (trinta e cinco por cento) após aprovação do Projeto Executivo; e a terceira e última de 10,00 % (dez por cento) quando da obtenção da Licença de Implantação.
OBRAS CIVIS E DE INFRA-ESTRUTURA - Canalização 
Macrodrenagem: Até o montante de 90,00 % (noventa por cento) deste item, será remunerado no que se refere à escavações, estrutura, revestimentos e acabamentos internos do dispositivo (canal, galeria, etc.) , em parcelas proporcionais ao avanço, podendo ser: até 30,00 % para cada parede e até 30,00 % para o fundo, de no mínimo de 05 (cinco) estacas definidas a partir da extensão total, validada quando da aprovação do Projeto Final de Engenharia. O restante do valor, no total de 10,00 % (dez por cento) será remunerado após a conclusão dos serviços, finalização e interligação de todo sistema de drenagem (macro e micro) , com a devida validação da Contratante. (Grifos acrescidos) 
Segundo o edital, os projetos deveriam ser remunerados em três etapas: (i) após a aprovação do projeto básico; (ii) após a aprovação do projeto executivo; e (iii) após a obtenção da licença de implantação.
Nota-se que, segundo tais critérios, tanto o projeto básico quanto o projeto executivo deveriam ser elaborados para todo o empreendimento. Tal ideia está condizente, inclusive, com o cronograma físico-financeiro da obra que previa a realização dessas etapas em três meses após a emissão da OS para realização das obras.
Verificada a inviabilidade de execução, e, principalmente, de remuneração à contratada em três etapas, a Conder pleiteou junto à Caixa a elaboração, medição e pagamento dos projetos por trechos e subtrechos, o que foi acolhido.
Como ponderado anteriormente neste trabalho (subitem C.2.2.	Projetos Básico e Executivo) , a forma de apresentação e aprovação tanto do projeto básico quanto do executivo (se completos antes do início da obra ou por etapas) ainda carece de entendimentos adequados, não tendo o TCU, até o momento, enfrentado a matéria de forma a avaliar, principalmente, as consequências de uma ou outra escolha.
Igualmente aos projetos, para a canalização, o edital regia a medição por meio do estaqueamento dos trechos em parcelas proporcionais ao avanço, restando 10% do montante total para pagamento ao final da obra (interligação de todo o sistema de drenagem - macro e micro) .
Em um primeiro momento, a Conder afirmou que buscou a 'ratificação' do critério de medição por metro linear, porém, afirmou também que 'não há nem no edital nem na proposta vencedora, qualquer menção a pagamento por metro quadrado' (peça 49, p. 7) . De igual modo, também não há no edital qualquer menção ao pagamento por metro linear. De fato, a medição se daria por trechos de cinco estacas, que tem espaçamento de vinte metros, totalizando avanço mínimo de cem metros por etapa.
Buscando avaliar o porquê do pedido de alteração, ou como afirmou a Conder, pela 'ratificação' do método de medição e pagamento, constatou-se que, diante da alteração da metodologia executiva da canalização, assim como da tipologia e consequente redução da seção do canal (v. peça 55, p. 3) , a medição realizada por m² traria, consequentemente, redução do valor da etapa de revestimento.
Independentemente do critério de medição a ser utilizado, o que se verifica é que a Caixa tem adotado uma postura técnica adequada no que se refere às alterações solicitadas pela Conder, não havendo retificação a fazer quanto aos cuidados adotados por aquela entidade mandatária.
D.4. Conclusão
Conforme delineado neste tópico, conclui-se que os critérios de medição estabelecidos no edital de licitação se mostraram insuficientes para remuneração dos serviços previstos para as obras e serviços contratados, ratificando-se, assim, o achado de auditoria contido no relatório.
Tal deficiência foi corroborada, inclusive, pelas constatações decorrentes das solicitações de alterações desses critérios pela Conder, tanto em relação aos projetos básico e executivo quanto às medições e pagamentos das canalizações - m² para metro linear, situação que está sendo analisada adequadamente pela Caixa.
Considerando o disposto acima, será proposto, apenas, dar ciência à Conder acerca da falha/impropriedade verificada, qual seja, a deficiência dos critérios de medição e pagamento no edital e contrato do empreendimento.
CONCLUSÃO
Diante de todo o exposto, para cada assunto tratado nesta auditoria, as conclusões deste trabalho são as seguintes:
a) Existência de atrasos que podem comprometer o prazo de entrega do empreendimento.
Atendendo à determinação do relator deste processo, foram apuradas as prováveis causas para os atrasos constatados pela equipe de auditoria: (i) não emissão da AIO pela Caixa; (ii)  alteração da forma de apresentação dos projetos (básico e executivo) para aprovação pela Caixa; (iii)  alteração da forma de remuneração para a execução das canalizações dos rios (m² para metro linear) ; (iv) alteração da metodologia construtiva para o sistema chamado 'VSL'; e (v) atrasos nos repasses dos recursos pela União.
Conforme apresentado, ficou constatado que tanto a não emissão das AIO pela Caixa quanto os atrasos nos repasses dos recursos pela União não podem ser apontados como causas principais do achado, senão vejamos.
A não emissão das AIO decorreu das solicitações da Conder para alterar os critérios de medição e pagamento dos projetos, a metodologia construtiva da canalização (VSL) e a sua forma de remuneração (m² para metro linear) . Algumas dessas solicitações apresentaram pendências que demandavam ação da Conder para supri-las adequadamente.
Quanto ao segundo ponto, apesar de a demora nas liberações dos recursos pela União ser potencialmente causadora de atrasos na execução do empreendimento, no caso concreto, não foi a principal causa dos atrasos verificados no cronograma das obras.
Com isso, conclui-se que as causas desses atrasos foram provenientes das solicitações para as alterações na forma de apresentação dos projetos (por etapas de trechos e subtrechos) , na forma de remuneração para os serviços de canalização dos rios (m² para metro linear) e na metodologia construtiva para o sistema chamado 'VSL'.
Apesar de os atrasos no cronograma poderem ensejar, a rigor, a responsabilização do gestor do contrato, Sr. Sérgio de Oliveira Silva, de maneira diversa da proposta no relatório de auditoria, deixa-se de propor tal encaminhamento. A análise mais aprofundada das causas dos atrasos evidenciou que eles estão mais relacionados ao próprio processo, ainda novo, de contratação integrada prevista no RDC e não, especificamente, às ações ou omissões do gestor. Desta forma, propõe-se dar ciência aos órgãos envolvidos acerca da falha/impropriedade constatada.
b) Existência de atrasos na liberação de recursos pelo Ministério das Cidades.
Conforme analisado neste trabalho, conclui-se que os atrasos nos repasses, reconhecidos pelo MCidades, decorreram da falta de liberação tempestiva dos valores pela STN/MF, sendo que o MCidades passou a adotar medidas administrativas no intuito de reduzir a demanda orçamentária e financeira.
Vale registrar, também, que houve trabalhos mais abrangentes realizados por esta unidade técnica (a exemplo da avaliação dos controles internos no então Ministério das Cidades - TC Processo 031.563/2016-3) em que se pode abordar questões estruturantes da atuação daquele órgão. 
Assim, conclui-se que as medidas decorrentes dos trabalhos mais abrangentes se mostram como suficientes para dar tratamento às falhas ou impropriedades apontadas neste achado de auditoria, não sendo necessária nova proposta a respeito do achado.
c) Ausência de orçamento detalhado da obra.
Para este achado, ratifica-se o entendimento exposto pela equipe de auditoria apresentado em seu relatório, pela obrigatoriedade da apresentação do orçamento detalhado pelo contratado, devendo o órgão contratante exigir sua apresentação, quando da elaboração dos projetos básicos do empreendimento, em seus editais de licitação abarcados pelo RDC/CI, em conformidade com o estabelecido pela Lei 12.462/2011, pelo Decreto 7.581/2011 e pela recente jurisprudência do TCU, em especial, os Acórdãos 1.167/2014  (Min. BZ) , 2.433/2016 (Min. BZ) , 2.123/2017 (Min. BZ) e 2.136/2017 (Min. AC) , todos do Plenário.
Em função disso, será proposto dar ciência da falha/impropriedade acima.
d) Deficiência dos critérios de medição e pagamento.
Por fim, para este achado, ficou constatado que houve deficiência nos critérios de medição e pagamento previstos no edital de licitação, corroborada pelas solicitações de alterações, por parte da Conder, especificamente, quanto aos projetos básico e executivo e às medições e pagamentos das canalizações - m² para metro linear, situação que está sendo adequadamente analisada pela Caixa.
Conclui-se que tais critérios não se mostraram adequados à remuneração dos serviços previstos para as obras e serviços contratados, sendo proposto, assim, dar ciência aos órgãos quanto a falha/impropriedade verificada na auditoria.
PROPOSTA DE ENCAMINHAMENTO
Diante do exposto, propõe-se:
f) dar ciência à Companhia de Desenvolvimento Urbano do Estado da Bahia (Conder) , com fundamento no art. 9º, inciso I, da Resolução TCU 315/2020, das seguintes irregularidades identificadas no Contrato 015/2015 e no edital RDC/CI 001/15:
a.1) os atrasos constatados tanto na elaboração, apresentação e aprovação dos projetos quanto na execução do empreendimento, que comprometeram o seu prazo de entrega, contrariam o disposto no art. 39 da Lei 12.462/2011c/c art. 66 da Lei 8.666/1993 e, ainda, na jurisprudência desta Corte de Contas;
a.2) a não exigência, pelo órgão contratante, da apresentação do orçamento detalhado da obra, que deveria integrar o projeto básico como condição sine qua non para sua aprovação, inclusive no âmbito da contratação integrada regida pelo Regime Diferenciado de Contratação (RDC) , afronta o disposto no art. 2º, incisos IV e V, e parágrafo único, inciso VI, c/c. art. 9º, § 1º, todos da Lei 12.462/2011;
a.3) a deficiência de critérios adequados de medição e remuneração dos serviços contratados afronta o disposto no art. 39 da Lei 12.462/2011 c/c. arts. 54, § 1º, e 65, inciso II, alínea 'c', ambos da Lei 8.666/1993, podendo ensejar pagamentos irregulares, em infração aos arts. 62 e 63 da Lei 4.320/1964;
b) arquivar o presente processo, com fundamento no art. 169, inciso V, da ResoluçãoTCU 246/2011 - Regimento Interno do TCU.".
2.	A Sra. Secretária da SeinfraUrbana manifestou-se de acordo com as análises e propostas contidas na instrução (peça 63) .
	
	É o Relatório.

Rodrigo Numeriano Dubourcq Dantas (OAB/PE 31920), Paulo César Nogueira Fernandes (CPF 139.423.875-49).

Não atuou.

RELATÓRIO DE AUDITORIA DE CONFORMIDADE. CONTRATO 15/2015 CELEBRADO ENTRE A COMPANHIA DE DESENVOLVIMENTO URBANO DO ESTADO DA BAHIA - CONDER-BA E O CONSÓRCIO DESENVOLVIMENTO URBANO DE JAGARIBE, QUE TEVE POR OBJETO A ELABORAÇÃO DE PROJETOS, O DESENVOLVIMENTO DE TRABALHO SOCIAL E A EXECUÇÃO DE OBRAS DE MACRODRENAGEM DOS RIOS JAGUARIBE E MANGABEIRAS, EM SALVADOR-BA. INDÍCIOS DE IRREGULARIDADES. OITIVAS E DILIGÊNCIAS. ESCLARECIMENTOS SUFICIENTES PARA AFASTAR AS IRREGULARIDADES. CIÊNCIA.

RELATÓRIO DE AUDITORIA (RA)

Secretaria de Fiscalização de Infraestrutura Urbana (SeinfraUrbana).

Tratam os autos de Auditoria realizada no então Ministério das Cidades (MCidades) , atualmente  Ministério do Desenvolvimento Regional (MDR) , na Caixa Econômica Federal (Caixa) e na Companhia de Desenvolvimento Urbano do Estado da Bahia (Conder) , entre 11/4/2016 e 20/5/2016, com o objetivo de analisar os atos do Contrato 15/2015, celebrado em 15/5/2015 entre a Conder e o Consórcio Desenvolvimento Urbano de Jaguaribe, constituído pelas empresas EIT/DP Barros/FBS, com preço global contratual de R$ 273.867.977,91, contrato esse resultante do processo licitatório sob o Regime Diferenciado de Contratação / Contratação Integrada (RDC/CI)   1/2015, que teve por objeto a elaboração de projetos, desenvolvimento de trabalho social e execução de obras de macrodrenagem dos rios Jaguaribe e Mangabeiras, em Salvador-Bahia.
2.	Durante a execução dos trabalhos foram constatados quatro achados de auditoria: 
0. existência de atrasos que podem comprometer o prazo de entrega do empreendimento;
0. existência de atrasos na liberação de recursos pelo Ministério das Cidades;
0. ausência de orçamento detalhado da obra; e
0. deficiência dos critérios de medição e pagamento.
3.	Segundo o relatório, o primeiro achado foi considerado "irregularidade grave com recomendação de continuidade (IG-C) ", uma vez que, apesar de grave, não se mostrou suficientemente relevante para ensejar a nulidade do contrato. Os demais achados foram classificados como "falhas ou impropriedades (F/I) ".
4.	A primeira proposta de encaminhamento da unidade técnica foi no sentido da promoção da audiência do Diretor de Obras Estruturantes da Conder, Sr. Sérgio de Oliveira Silva, pela ausência de adoção de providências previstas no contrato em caso de atraso na execução e da expedição de determinações e ciências aos órgãos jurisdicionados, com vistas à adoção de providências para correção das falhas e impropriedades constatadas.
5.	Entendendo haver necessidade de maior aprofundamento das questões tratadas nos autos, divergi dessa proposta e determinei, por Despacho (peça 37) , a realização de oitivas da Conder, do Consórcio, do Ministério das Cidades e da Caixa, além de diligência, nos seguintes termos: 
"28.1. 	realizar oitiva dos seguintes órgãos, para que, no prazo de quinze dias, manifestem-se sobre as irregularidades identificadas nas obras de macrodrenagem para canalização e revestimento nas calhas do rio Jaguaribe e do canal Mangabeira:
28.1.1.	Companhia de Desenvolvimento Urbano do Estado da Bahia - Conder e Caixa Econômica Federal:
28.1.1.1.	atraso na execução das obras, o que pode comprometer o prazo de entrega do empreendimento, indicando suas causas, bem como eventuais providências adotadas para regularizar a situação, fazendo acompanhar os documentos aptos a comprovar as afirmações; 
28.1.1.2.	deficiência dos critérios de medição e pagamento estabelecidos no edital de licitação e que, por força da cláusula segunda do termo contratual, integram a avença, uma vez que não se mostram adequados à remuneração dos serviços do empreendimento, conforme parâmetros estabelecidos no anteprojeto e análise exposta no relatório de auditoria;
28.1.2.	Ministério das Cidades:
28.1.2.1. 	atraso no repasse de recursos federais para a execução do Contrato 15/2015, objeto do Termo de Compromisso 402.487-88/2012-BA, em relação ao cronograma de desembolso pactuado, o que pode gerar atraso das obras e comprometer o prazo de entrega do empreendimento, indicando suas causas, bem como eventuais providências adotadas para regularizar a situação, fazendo acompanhar os documentos aptos a comprovar as afirmações;
28.2. 	realizar oitiva do Consórcio Desenvolvimento Urbano de Jaguaribe, para que, se assim o desejar, manifeste-se, no prazo de quinze dias, sobre as irregularidades identificadas nas obras de macrodrenagem para canalização e revestimento nas calhas do rio Jaguaribe e do canal Mangabeira;
28.3.	realizar diligência junto à Companhia de Desenvolvimento Urbano do Estado da Bahia - Conder, para que, no prazo de quinze dias, apresente os orçamentos detalhados dos custos, referentes ao projeto executivo da Ponte Rua Orlando - Estaca 83+10 e ao projeto básico da canalização do trecho Orla - Estacas O a 71, conforme solicitado durante a auditoria;
28.4.	encaminhar aos órgãos envolvidos e ao consórcio contratado cópia do relatório de auditoria (peça 13) , bem como do presente despacho, a fim de subsidiar suas manifestações".
Aprecia-se, nessa etapa processual, as análises realizadas pela SeinfraUrbana sobre as respostas apresentadas às oitivas e diligência. Tais análises, que acolho como razões de decidir nesta proposta de deliberação, foram integralmente transcritas para o relatório que a fundamenta, razão pela qual as descreverei de forma sumária, na ordem em que constam da instrução da unidade técnica, destacando apenas os pontos que considero principais.
Com relação à "existência de atrasos que poderiam comprometer o prazo de entrega do empreendimento", a unidade técnica informou que foram analisadas (§§ 14 a 137 da instrução, peça 61: , como causas possíveis dos atrasos constatados, a:  (i) ausência de emissão de Autorização de Início das Obras - AIO pela Caixa; (ii)  alteração da forma de apresentação dos projetos (básico e executivo) para aprovação pela Caixa; (iii)  alteração da forma de remuneração para a execução das canalizações dos rios (m² para metro linear) ; (iv) alteração da metodologia construtiva para o sistema chamado "VSL"; e (v) atrasos nos repasses dos recursos pela União.
A unidade técnica concluiu que "a ausência de emissão de AIO" pela CEF decorreu de pleitos apresentados pela Conder e pelo consórcio contratado (medição e atestação de projetos e medição de serviços de canalização dos cursos d'agua (§ 77 da instrução) , e que "os atrasos nos repasses de recursos pelo MCidades", que efetivamente ocorreram, até poderiam ter contribuído potencialmente para o atraso na execução, mas a constatação real foi no sentido de que a evolução dos serviços apresentou, desde o primeiro mês, acentuado descolamento do cronograma pactuado em razão de outras causas (§ 126 da instrução) .  Assim, esses aspectos não podem ser tidos como causas de atrasos imputáveis à CEF ou ao MCidades (§§ 77 e 127 da instrução) . 
A análise procedida pela unidade técnica atribuiu os atrasos observados às outras três causas suscitadas, todas de responsabilidade conjunta da Conder e do consórcio executor (§§ 78 a 105 da instrução) . Tal constatação conduziria à necessidade de que fosse analisada eventuais responsabilidades do gestor do contrato pela Conder, Sr. Sérgio de Oliveira Silva, necessidade essa que foi agora afastada pela unidade técnica nos seguintes termos (§§ 132 a 136 da instrução) :
"132. 	Apesar de os atrasos poderem ensejar responsabilização do gestor do contrato, Sr. Sérgio de Oliveira Silva, deixa-se de propor encaminhamento neste sentido pelos motivos a seguir expostos.
133. 	A alteração da metodologia construtiva é hipótese prevista na Lei do RDC quando utilizado o regime de Contratação Integrada. Contudo, sua atestação é inerente ao trabalho de acompanhamento pelos órgãos concedente e interveniente, tanto em termos de adequação técnica quanto em relação à consonância dos valores da nova concepção com os valores inicialmente aprovados, perpassando também pela adequação da proposta à legislação vigente.
134.	As alterações na forma de apresentação do projeto básico decorreram de indefinições no edital, ainda mais quando considerada a complexidade da Contratação Integrada. Ademais, a Lei do RDC/CI também não é clara quanto à forma de apresentação do projeto básico, se integralmente ou por etapas, como será analisado adiante nesta instrução. De igual sorte, a jurisprudência do TCU ainda não se debruçou sobre o correto entendimento a ser dado nesses casos.
135.	Exceção se faz para o projeto executivo, cujo Decreto 7.581/2011, em seu art. 66, caput, estabeleceu que "a execução de cada etapa será precedida de projeto executivo para a etapa e da conclusão e aprovação, pelo órgão ou entidade contratante, dos trabalhos relativos às etapas anteriores".
136.	Trata-se, portanto, de matéria ainda em amadurecimento no âmbito da jurisprudência desta Corte de Contas quanto aos aspectos previstos na lei do RDC, em especial para a Contratação Integrada, a possível penalização do gestor se mostra como uma medida desproporcional ao caso".
10.	Em razão dessas ponderações, a unidade técnica entende não ser o caso de promover a responsabilização do gestor, mas apenas, e com vistas à indução de providências, pela Conder, no sentido de evitar ocorrências análogas no futuro, dar ciência da irregularidade constatada, nos termos dos arts. 2º, inciso II, e 9º, inciso I, ambos da Resolução-TCU 315/2020.
11.	Concordo com essas análises e propostas. 
12.	Quanto à "existência de atrasos na liberação de recursos pelo MCidades" (§§ 138 a 168 da instrução) , a unidade técnica salientou que decorreram da falta de liberação tempestiva dos valores pela STN/MF, falhas essas que foram objeto de ajustes ao longo do tempo. A unidade técnica consigna, ademais: (i) que houve a realização de auditoria posterior por parte do TCU (TC Processo 031.563/2016-3) , que teve por objeto avaliar a gestão das transferências de recursos vinculadas ao PAC, em cujo âmbito foram expedidas determinações tendentes a corrigir as falhas; e (ii) que as unidades técnicas do governo federal que participam dos procedimentos de transferência dos recursos foram reestruturadas quando de sua passagem para o Ministério do Desenvolvimento Regional (§§ 171 a 174 da instrução) . 
13.	Assim, e apesar de efetivamente terem ocorrido atrasos na liberação de recursos para a obra sob análise, a SeinfraUrbana pondera, em visa do exposto, não ser necessário realizar nestes autos novas determinações ou recomendações a respeito. 
14.	Dessa forma, também aquiesço com essas análises e conclusões.
15.	Relativamente à "ausência de orçamento detalhado da obra", após uma longa análise da questão sob o enfoque da modalidade RDC-CI e das características da obra (§§ 176 a 221 da instrução) , a unidade técnica concluiu que a apresentação de orçamento detalhado é uma obrigação do contratado, uma vez que constitui parte indissociável do projeto básico, cabendo ao órgão contratante incluir a exigência nos editais de RDC/CI, nos termos da Lei 12.462/2011, do Decreto 7.581/2011 e da recente jurisprudência do TCU, em especial, os Acórdãos do Plenário 1.167/2014 (Relator Ministro José Múcio) , 2.433/2016 e 2.123/2017 (ambos relatados pelo Ministro Benjamin Zymler) , e 2.136/2017 (este último relatado pelo Ministro Aroldo Cedraz) , (§ 222 da instrução) . Quanto a isso, a unidade técnica propõe seja dada ciência da falha/impropriedade detectada (§ 223 da instrução) . 
16.	Em relação aos projetos básicos e executivos, o entendimento da SeinfraUrbana é no sentido de que o projeto básico integra a proposta na modalidade RDC, mas os projetos executivos podem ser apresentados gradualmente, em etapas, por se tratarem de detalhamento dos primeiros (§ 224 da instrução) , pelo que entende deva ser deixado a juízo da CEF e do concedente a forma mais adequada de recebimento e aprovação dos projetos (§ 225 da instrução) .
17.	Concordo com essas análises e propostas. 
18.	Finalmente, com relação à "deficiência dos critérios de medição e pagamento", a unidade técnica constatou (§§ 226 a 252 da instrução) a existência de deficiências nos critérios como previstos no edital de licitação;  deficiências essas que restaram confirmadas pelas solicitações de alterações, por parte da Conder, especialmente quanto aos projetos básico e executivo e às medições e pagamentos das canalizações (m² para metro linear) . Não obstante, a unidade técnica entende que o problema foi e está sendo adequadamente tratado pela CEF (§§ 253 a 254 da instrução) . 
19.	Em vista disso, a SeinfraUrbana propôs dar ciência aos órgãos quanto a falha/impropriedade verificada na auditoria.
20.	Concordo com essas análises e proposta.
	Destacados esses aspectos e anuindo com as propostas uniformes apresentadas pela unidade técnica, manifesto-me  por que o Tribunal adote o Acórdão que ora submeto à deliberação deste Colegiado.
	
TCU, Sala das Sessões, em 29 de setembro de 2021.
AUGUSTO SHERMAN CAVALCANTI 
Relator